ACORDAO-COMPLETO-2350073

ACÓRDÃO 1684/2019 ATA 27/2019 - PLENÁRIO

VISTOS, relatados e discutidos estes autos de auditoria realizada junto aos municípios de Una e Belmonte, no Estado da Bahia, para avaliar o desempenho e a regularidade dos serviços de transporte escolar;
ACORDAM os Ministros do Tribunal de Contas da União, reunidos em sessão do Plenário, ante as razões expostas pelo Relator, em:
9.1. determinar aos Municípios de Belmonte e Una, com fulcro no art. 43, inciso I, da Lei 8.443/1992 c/c art. 250, inciso II, do Regimento Interno do TCU, que, no prazo de sessenta dias, adotem as seguintes providências:
9.1.1. efetuem planejamento adequado das rotas, frequências e horários do transporte escolar, de forma que:
9.1.1.1. não ocorram percursos duplicados ou excessivamente longos, sempre com a utilização de veículos adequados às rotas e que cumpram os requisitos previstos na Lei  9.503/1997 e no Guia do Transporte Escolar do FNDE 1/2016;
9.1.1.2. todos os alunos sejam efetivamente atendidos e frequentem a escola com assiduidade, pontualidade e sem percorrer mais de 2 km a pé, utilizando como alternativa ao transporte terrestre em veículo motorizado, quando este não se mostrar adequado, como no caso de locais de difícil acesso, a aquisição de bicicletas, nos termos dos artigos 1º a 5º da Resolução/CD/FNDE/40/2010 e a página 6 do Guia do Transporte escolar do FNDE, onde consta que "para estes casos, o fornecimento de bicicletas poderá reduzir o tempo gasto nos percursos, atenuar o esforço daqueles que percorrem diariamente pequenas e médias distâncias para chegar à escola ou aos pontos dos barcos e dos ônibus escolares, e no trajeto de volta para casa, nas áreas rurais e urbanas”;
9.1.2. garantam, mediante procedimentos regulares de contratação e fiscalização adequada, que todos os veículos utilizados no transporte escolar atendam às exigências legais e normativas, referentes à idade, manutenção, equipamentos de segurança e condições de trafegabilidade, conforme previsto na Lei 9.503/1997, no Guia do Transporte Escolar do FNDE 1/2016 e na Resolução FNDE 3/2007; 
9.1.3. demonstrem a realização de inspeções periódicas no Detran, para a verificação dos equipamentos de segurança, em observância ao disposto no Guia de Transporte Escolar do FNDE;
9.1.4. comprovem, mediante ações regulares de fiscalização, a adoção de providências para que os veículos destinados ao transporte escolar não sejam utilizados para outras finalidades, como carona para não estudantes e transporte de mercadorias;
9.1.5. comprovem que os profissionais prestadores dos serviços de transporte escolar no município possuem requisitos necessários para o exercício da função, nos termos do Lei 9503/1997;
9.1.6. cobrem dos prestadores dos serviços de transporte escolar a presença de monitores, pelo menos nas rotas da educação infantil, a fim de evitar ocorrências graves que ponham em risco a vida dos estudantes;
9.1.7. garantam, mediante procedimentos regulares de contratação e fiscalização adequada, que os veículos utilizados no transporte escolar atendam às exigências legais e normativas, referentes à adaptação para alunos com deficiência ou mobilidade reduzida, conforme art. 16 da Lei 10.098/2000, 39, § 3º, e 40, § 2º, do Decreto 5.296/2004 e do item 6 das normas ABNT NBR 14.022:2009 e ABNT NBR 15.450:2006, além das orientações presentes no Guia do Transporte Escolar do FNDE;
9.2. determinar ao Município de Una, com fulcro no art. 43, inciso I, da Lei 8.443/1992 c/c art. 250, inciso II, do Regimento Interno do TCU, que, no prazo de sessenta dias, no que se refere aos veículos próprios destinados ao transporte escolar fora de operação, demonstre:
9.2.1. as fontes de recursos utilizadas para aquisição de tais veículos;
9.2.2. ações em andamento para solucionar o problema; 
9.3. determinar ao Município de Belmonte, com fulcro no art. 43, inciso I, da Lei 8.443/1992 c/c art. 250, inciso II, do Regimento Interno do TCU, que, no prazo de sessenta dias:
9.3.1. comprove a utilização de embarcações para transporte escolar que atendam às exigências de segurança e conforto dos estudantes, bem como às condições da navegação, tendo em vista o assoreamento do rio Jequitinhonha, em consonância com as orientações contidas na página 6 do Guia do Transporte Escolar do FNDE c/c art. 3º, 7º e 13 da Resolução Antaq 1274/2009, com a sugestão de utilizar lanchas de alumínio padronizadas, capazes de navegar em águas rasas;
9.3.2. comprove que o prestador dos serviços de transporte escolar fluvial cumpre os requisitos legais e normativos para a realização da atividade, tanto em relação aos condutores, quanto às características e condições das embarcações;  
9.3.3. se abstenha de contratar motoristas para a condução de veículos objeto do Contrato 84/2017, com a empresa LOK VEX Locadora de Veículos, que prevê o fornecimento de condutor pela empresa contratada, em observância aos princípios da economicidade e da eficiência; 
9.4. recomendar aos municípios de Belmonte e Una,  com fulcro no com fulcro no art. 43, inciso I, da Lei 8.443/1992 c/c o art. 250, inciso III, do Regimento Interno do Tribunal, que:
9.4.1. realizem eventos educativos, como palestras, cursos, concursos e campanhas, com o objetivo de conscientizar a comunidade estudantil do município sobre a importância da conservação dos veículos que servem ao transporte escolar, colocados à sua disposição, a fim de mitigar ;
9.4.2. efetuem recuperação das estradas que servem de rota para o serviço de transporte escolar, de modo que os veículos utilizados possam trafegar e atender aos alunos;
9.5. recomendar ao Fundo Nacional de Desenvolvimento da Educação, com fulcro no art. 43, inciso I, da Lei 8.443/1992 c/c art. 250, inciso III, do Regimento Interno do Tribunal, que avalie a oportunidade e conveniência de orientar a ação dos Conselho de Acompanhamento e Controle Social do Fundeb para, no que se refere ao transporte escolar, manifestar conclusivamente acerca da qualidade dos serviços prestados e da observância aos requisitos de segurança estabelecidos nos arts. 136 a 139 da Lei 9.503/1997;
9.6. dar ciência ao Município de Una que:
9.6.1. constitui exigência para o recebimento de transferências voluntárias a observância das normas publicadas pela União relativas à aquisição de bens e à contratação de serviços e obras, inclusive na modalidade pregão, nos termos da Lei no 10.520, de 17 de julho de 2002, devendo ser utilizada preferencialmente a sua forma eletrônica, em consonância com o art. 74, § 3º da Lei 13.473/2017 (LDO 2018) c/c art. 78 §3º da Lei 13.707/2018 (LDO 2019) ;
9.6.2. somente deve ser permitida a participação de cooperativas em licitações nas contratações cujo objeto possa ser executado pelos cooperados de forma autônoma, e não envolva o exercício de atividade que demande a existência de vínculos de emprego/subordinação - seja entre a cooperativa e os cooperados, seja entre a Administração e os cooperados - bem como dispense os elementos da habitualidade e pessoalidade, em consonância com jurisprudência consolidada do TCU (Acórdão 1815/2003-TCU-Plenário, Acórdão 307/2004-TCU-Plenário que culminaram com a publicação da Súmula TCU nº 281) ;
9.7. dar ciência ao Municipio de Belmonte que:
9.7.1. constitui exigência para o recebimento das transferências voluntárias a observância das normas publicadas pela União relativas à aquisição de bens e à contratação de serviços e obras, inclusive na modalidade pregão, nos termos da Lei no 10.520, de 17 de julho de 2002, devendo ser utilizada preferencialmente a sua forma eletrônica, em consonância com o art. 74, § 3º da Lei 13.473/2017 (LDO 2018) c/c art. 78 §3º da Lei 13.707/2018 (LDO 2019) ;
9.7.2. a ocorrência de atraso no pagamento dos condutores e dos veículos, aquáticos e terrestres, locados para o serviço do Transporte Escolar no município relativos ao Contrato 084/2017 - Contratação de Sociedade Empresarial, com risco de descontinuidade dos serviços, constitui afronta ao artigo 37 da Constituição Federal e às normas de direito financeiro;
9.8. dar ciência aos Conselhos Municipais do CAC/Fundeb de Una e Belmonte, no estado da Bahia, que:
9.8.1. é de sua incumbência o acompanhamento da aplicação dos recursos federais transferidos à conta do Pnate, por força do que determinam os arts. 5º da Lei 10.880/2004 e 24, § 13, da Lei 11.494/2007;
9.8.2. por força do art. 5º, § 3º, da Lei 10;880/2004, que, em seu mister de acompanhar e fiscalizar a aplicação dos recursos do Pnate, possui a prerrogativa de requisitar do Poder Executivo dados, informações e documentos relacionados à utilização dos recursos transferidos;
9.8.3. o trâmite da prestação de contas dos recursos do Pnate é fixado pelo art. 16 da Resolução CD/FNDE 5/2015, onde são fixados os prazos, as funções e a forma de sua apresentação.
9.9. dar ciência das irregularidades identificadas nesta auditoria ao Departamento de Trânsito da Bahia, a fim de que sejam adotadas as providências necessárias para assegurar que o transporte escolar ofertado por meio terrestre tenha as condições de segurança e trafegabilidade requeridas;
9.10. dar ciência desta deliberação, acompanhada do relatório de auditoria, aos municípios de Una e Belmonte, no Estado da Bahia; ao Tribunal de Contas do Estado da Bahia; ao Tribunal de Contas dos Municípios da Bahia; ao Ministério Público Estadual da Bahia; à Procuradoria da República e à Controladoria Geral da União (CGU) no Estado da Bahia, aos Conselhos do CACS Fundeb dos entes auditados e ao FNDE;    
9.11. determinar que a SecexEducação monitore o cumprimento das determinações realizadas por meio desta deliberação.

Auditoria realizada sob a forma de fiscalização de orientação centralizada (FOC), cujo objeto é a verificação da conformidade dos serviços de transporte escolar em municípios do Estado da Bahia.

Município de Belmonte - BA; Município de Una - BA; Fundo Nacional de Desenvolvimento da Educação (FNDE).

3. Interessados/Responsáveis: não há.

13.1. Ministros presentes: José Mucio Monteiro (Presidente), Walton Alencar Rodrigues (Relator), Benjamin Zymler, Augusto Nardes, Raimundo Carreiro, Ana Arraes, Bruno Dantas e Vital do Rêgo.
13.2. Ministro-Substituto convocado: Augusto Sherman Cavalcanti.
13.3. Ministros-Substitutos presentes: Marcos Bemquerer Costa e André Luís de Carvalho.

WALTON ALENCAR RODRIGUES

Trata-se de Relatório de Auditoria realizada sob a forma de fiscalização de orientação centralizada (FOC) , cujo objeto é a verificação da conformidade dos serviços de transporte escolar em municípios do Estado da Bahia, custeados complementarmente com recursos do Fundo Nacional de Desenvolvimento da Educação (FNDE) , à conta do Programa Nacional de Apoio ao Transporte Escolar (PNATE) e do Programa Caminho da Escola.
Adoto, como relatório, a instrução da então Secex-BA (peças 54-56) :
I. Apresentação
1.	Na consecução de suas obrigações para com o transporte escolar, a União, por intermédio do Fundo Nacional de Desenvolvimento da Educação – FNDE, faz uso de dois programas: o Programa Nacional de Apoio ao Transporte Escolar – Pnate e o Programa Caminho da Escola.
2.	Instituído pela Lei 10.880/2004, o Pnate consiste na transferência automática de recursos financeiros a estados, Distrito Federal e municípios, sem necessidade de convênio ou outro instrumento congênere, cujo fim é oferecer serviços de transporte escolar, nos termos da LDB/EN, mediante assistência financeira em caráter suplementar, calculada com base no número de alunos da educação básica pública residentes em área rural que necessitem de transporte:
Lei 10.880/2004
Art. 2º. Fica instituído o Programa Nacional de Apoio ao Transporte do Escolar - PNATE, no âmbito do Ministério da Educação, a ser executado pelo Fundo Nacional de Desenvolvimento da Educação - FNDE, com o objetivo de oferecer transporte escolar aos alunos do ensino fundamental público, residentes em área rural, por meio de assistência financeira, em caráter suplementar, aos Estados, ao Distrito Federal e aos Municípios, observadas as disposições desta Lei. 
3.	Tal dispositivo foi depois alterado pela Lei 11.947/2009, que ampliou seu alcance para os alunos da educação básica pública, abrangendo o ensino infantil, fundamental e médio, incluindo todas as modalidades e programas de ensino: educação de jovens e adultos, educação especial, educação profissional e tecnológica, educação do campo, educação escolar indígena, educação escolar quilombola e educação à distância (quando necessário) . 
4.	Por sua vez, o Caminho da Escola, criado em 2007 e disciplinado pelo Decreto nº 6.768/2009, compreende a aquisição, por meio de pregão eletrônico para registro de preços, de veículos (ônibus, embarcações e bicicletas) padronizados para o transporte de escolar. Essa aquisição é feita por meio de recursos orçamentários do Ministério da Educação, de linha especial de crédito do Banco Nacional de Desenvolvimento Econômico e Social (BNDES) ou de recursos próprios dos entes federativos que aderirem ao programa.
5.	O Caminho da Escola tem por objetivos renovar a frota de veículos escolares, garantir segurança e qualidade ao transporte dos estudantes e contribuir para a redução da evasão escolar, ampliando, por meio do transporte diário, o acesso e a permanência na escola dos estudantes matriculados na educação básica da zona rural das redes estaduais e municipais. Também visa à padronização dos veículos de transporte escolar, à redução dos preços dos veículos e ao aumento da transparência nessas aquisições.
6.	Posteriormente, a Lei 12.816/2013, em seu art. 5º, definiu que a União, por intermédio do Ministério da Educação, apoiará os sistemas públicos de educação básica dos estados, Distrito Federal e municípios na aquisição de veículos para transporte de estudantes, na forma do regulamento.
I.1. Normas operacionais e regulamentares do transporte escolar
7.	Em linhas gerais, os veículos autorizados a transportar escolares devem observar os mesmos requisitos e condições exigidos pelas normas do Código de Trânsito Brasileiro (CTB) e pela Marinha do Brasil para o transporte de passageiros, a exemplo do que ocorre com ônibus, micro-ônibus, vans, bicicletas e embarcações. 
8.	Segundo o Guia do Transporte Escolar disponibilizado pelo FNDE, em algumas regiões em que as estradas são precárias ou não existem veículos apropriados para este tipo de vias, o Departamento Estadual de Transito - Detran pode autorizar o transporte de alunos em carros menores, de passeio, desde que os veículos sejam adaptados para tal fim. A grande maioria dos veículos incluídos nesta situação de excepcionalidade são camionetes, mais adaptadas ao tráfego em vias malconservadas ou em pavimentos não asfálticos.
9.	No que se refere aos veículos terrestres utilizados no transporte escolar, o instituto disciplinador é o CTB, mais precisamente, seus artigos 136 a 139:
Código de Trânsito Brasileiro. 
Art. 136. Os veículos especialmente destinados à condução coletiva de escolares somente poderão circular nas vias com autorização emitida pelo órgão ou entidade executivos de trânsito dos Estados e do Distrito Federal, exigindo-se, para tanto: 
I - registro como veículo de passageiros; 
II - inspeção semestral para verificação dos equipamentos obrigatórios e de segurança; 
III - pintura de faixa horizontal na cor amarela, com quarenta centímetros de largura, à meia altura, em toda a extensão das partes laterais e traseira da carroçaria, com o dístico ESCOLAR, em preto, sendo que, em caso de veículo de carroçaria pintada na cor amarela, as cores aqui indicadas devem ser invertidas; 
IV - equipamento registrador instantâneo inalterável de velocidade e tempo; 
V - lanternas de luz branca, fosca ou amarela dispostas nas extremidades da parte superior dianteira e lanternas de luz vermelha dispostas na extremidade superior da parte traseira; 
VI - cintos de segurança em número igual à lotação; 
VII - outros requisitos e equipamentos obrigatórios estabelecidos pelo CONTRAN. Art. 137. A autorização a que se refere o artigo anterior deverá ser afixada na parte interna do veículo, em local visível, com inscrição da lotação permitida, sendo vedada a condução de escolares em número superior à capacidade estabelecida pelo fabricante. 
Art. 138. O condutor de veículo destinado à condução de escolares deve satisfazer os seguintes requisitos: 
I - ter idade superior a vinte e um anos; 
II - ser habilitado na categoria D; 
III - (VETADO) 
IV - não ter cometido nenhuma infração grave ou gravíssima, ou ser reincidente em infrações médias durante os doze últimos meses; 
V - ser aprovado em curso especializado, nos termos da regulamentação do CONTRAN. 
Art. 139. O disposto neste Capítulo não exclui a competência municipal de aplicar as exigências previstas em seus regulamentos, para o transporte de escolares.
10.	Ainda no que tange às normas do CTB, exigem-se dos condutores ao transporte escolar os seguintes requisitos mínimos:
a) idade superior a 21 anos;
b) habilitação para dirigir veículos na categoria D;
c) ter sido submetido a exame psicotécnico com aprovação especial para transporte de alunos;
d) ter se formado em curso de Formação de Condutor de Transporte Escolar;
e) não ter cometido falta grave ou gravíssima nos últimos doze meses.
11.	Especificamente em relação aos veículos do transporte escolar, o Código exige que sejam vistoriados periodicamente duas vezes ao ano, além das inspeções ordinárias a que todos os veículos devem ser submetidos, quando devem ser verificados, pelo menos, os itens de segurança e equipamentos obrigatórios a seguir:
a) cintos de segurança em boas condições e para todos os passageiros;
b) grade separando os alunos da parte onde fica o motor;
c) seguro contra acidentes;
d) tacógrafo;
e) apresentação diferenciada, com pintura de faixa horizontal na cor amarela nas laterais e traseira, contendo a palavra Escolar na cor preta.
12.	Além disso, exige-se que todos os veículos usados no transporte de escolares disponham de autorização especial, expedida pela Divisão de Fiscalização de Veículos e Condutores do Detran ou pela Circunscrição Regional de Trânsito (Ciretran) . Tal autorização deve estar fixada na parte interna do veículo, em local visível. 
13.	Por fim, por recomendação do FNDE, os veículos utilizados no transporte de escolares devem ter no máximo de sete anos de uso.
14.	Já quanto às embarcações, o Guia do Transporte Escolar do FNDE exige que estejam equipadas com coletes salva-vidas na mesma proporção de sua lotação, ter registro na Capitania dos Portos e manter a autorização para trafegar fixada na parte interna, mas em local visível. Seus condutores, além das exigências pessoais pertinentes à idade e à capacitação também requeridas aos condutores de veículos terrestres, devem ser habilitados e possuir matrícula na Capitania dos Portos de sua jurisdição, recomendando-se ainda que as embarcações possuam:
a) cobertura para proteção contra o sol e a chuva; 
b) grades laterais para proteção contra quedas; 
c) boa qualidade e bom estado de conservação.
15.	Ademais, de forma genérica, os veículos que transportam escolares devem estar adaptados a pessoas com deficiência ou com mobilidade reduzida, de forma a atender ao disposto nos arts. 8º, 46 e 48 da Lei 13.146/2015 (Estatuto da Pessoa com Deficiência) e art. 16 da Lei 10.098/2000.
I.2. Aplicação dos recursos alocados no transporte escolar 
16.	De ordinário, a frota oficial dos municípios é insuficiente para a prestação dos serviços de transporte escolar. Daí a necessidade de os entes federativos locarem veículos para o transporte dos alunos de sua rede de ensino, a exemplo de ônibus, micro-ônibus, vans, caminhonetes e embarcações. 
17.	Como referenciado, os recursos transferidos aos municípios pela União por meio do Pnate são limitados e possuem caráter apenas complementar. Assim, o transporte escolar no âmbito municipal é custeado, também, com recursos próprios, em sua maioria, oriundos da parcela dos 40% do Fundo de Manutenção e Desenvolvimento da Educação Básica e de Valorização dos Profissionais da Educação - Fundeb, sendo empregados no pagamento de despesas com combustíveis, lubrificantes, locação de veículos, manutenção, registros, seguros, taxas etc.
18.	Adicionalmente, na maioria as UFs, como se dá no caso da Bahia, há programas estaduais ou a prática de celebração de convênios para suplementação de recursos e/ou doação de veículos para municípios que assumem o compromisso de transportar alunos da rede estadual de ensino.
19.	Comumente, a contratação dos serviços de transporte escolar decorrer de procedimento licitatório ou diretamente, mediante dispensa ou inexigibilidade de licitação. Em qualquer das hipóteses, tanto os procedimentos licitatórios quanto as contratações diretas devem obedecer aos ditames das leis 8.666/1993 e 10.520/2002 e legislação correlata, bem como devem ser observados os dispositivos referentes à execução financeira e orçamentária constantes da Lei 4.320/1964 e normativos pertinentes, sem prejuízo de outras de similar natureza.
II. Introdução 
II.1. Deliberação que originou o trabalho 
20.	 Em cumprimento ao Despacho de 20/08/2018 do Min. Walton Alencar Rodrigues (TC Processo 014.834/2018-9) , realizou-se a auditoria em dois municípios do estado da Bahia (Una e Belmonte) , no período compreendido entre 16/10/2018 e 07/12/2018.
21.	Para a escolha dos entes auditados foram considerados os seguintes critérios: municípios pequenos ou médios; municípios com transporte escolar terrestre e aquático; municípios próximos, para otimizar o tempo de deslocamento da equipe e potencializar o trabalho em campo; não ter sido auditado por outro órgão de controle, interno ou externo, nos últimos três anos; encontrar-se em pleno período letivo na época da auditoria
22.	A presente auditoria pretendeu verificar o transporte escolar, no sentido de aferir o desempenho e a regularidade destes serviços, incluindo os programas federais Pnate e Caminhos da Escola, sob os aspectos da observância às diretrizes constitucionais e legais do transporte escolar; da aderência às normas operacionais e regulamentares de trânsito e dos programas públicos de repasses de recursos; e da regularidade na licitação, contratação e execução orçamentário-financeira dos recursos aplicados no presente exercício, a fim de identificar falhas e apontar possíveis soluções, oportunidades de melhoria e boas práticas. Eventualmente, face às ineficiências, irregularidades/ilegalidades específicas detectadas, pode-se também, sendo este o caso, adotar medidas de responsabilização de agentes e a recomposição do erário.
II.2. Visão geral do objeto 
Município de Una/BA
23.	O município de Una/BA possui uma área de 1.179 km² e está localizado na mesorregião do Sul Baiano, dentro da microrregião de Ilhéus-Itabuna. Dista 519 km da capital, Salvador, e sua sede se situa nas coordenadas geográficas Latitude: 15° 16’ 11” Sul; Longitude: 39° 4’, 10” Oeste. Sua altitude média é de 40 metros em relação ao nível do mar, com clima tropical e temperatura média anual em torno de 24º C e com duas estações climáticas bem definidas: uma chuvosa, de janeiro a maio, e outra de pouca precipitação, no restante do ano.
24.	A economia do município se consubstancia, principalmente, na pecuária, agricultura e turismo.
25.	Todo o transporte escolar do município se dá por via terrestre. Para o exercício de 2018, foram realizados os certames licitatórios abaixo listados:
a) Pregão Presencial 037/2018, licitadas 10 rotas, sendo contratada a Coopserba Cooperativa de Trabalho e Prestação de Serviços Gerais e Específicos, mediante o Contrato 227/2018;
b) Pregão Presencial 015/2018, licitadas 14 rotas, sendo contratada a empresa Dzset Transporte e Logística Ltda. ME, mediante o Contrato nº 122/2018;
c) Pregão Presencial 027/2018 e Pregão Presencial 016/2018, no total de 15 rotas, para a contratação de pessoas físicas para os serviços de transporte alternativo.
Município de Belmonte/BA
26.	O município de Belmonte/BA, localizado na mesorregião do Sul Baiano, dentro da microrregião de Ilhéus-Itabuna, possui uma área de 1.931,985 km² e uma população, estimada em 2018, de 23.214 habitantes. Distando 695 km da capital, Salvador, a sua sede está situada a 8 metros de altitude, tendo as seguintes coordenadas geográficas: Latitude: 15° 51' 35'' Sul, Longitude: 38° 53' 25'' Oeste. Com o clima quente e úmido e temperatura média anual em torno de 24º C, o município não apresenta estação de seca, mas a predominância marcante das chuvas de outono e inverno, nos meses de maio, junho e julho. A Precipitação média mensal é de 177 mm. Os ventos Dominantes sopram do quadrante Nordeste, na época quente, e do quadrante Sul, na época fria, com velocidade média anual de 2,3m/seg. 
27.	A economia do município é bastante diversificada, contando com Agricultura, Pecuária, Pesca, Comércio, Indústria, Serviços e Turismo. Na agricultura, antes da vassoura de bruxa, o produto que mais se destacava era o Cacau, representando 80% da economia do município no século passado, sendo ainda hoje uma importante fonte de renda, porém representando apenas 17%, em seguida vem o Côco da Bahia e a Piaçava. Os produtos da pesca e pecuária têm considerável significância na renda do município. O Comércio e a Indústria são responsáveis pela grande maioria dos empregos gerados em Belmonte, sendo as principais fontes de renda local. Os Serviços e o Turismo são os que têm a menor representatividade na economia local, mas são considerados importantes para o município.
28.	O transporte escolar do município se dá por via terrestre e por via aquática. As licitações ocorridas, com efeitos no exercício de 2018, foram as seguintes:
a) Pregão 007/2017, visando a contratação de Sociedade Empresarial para executar os serviços de Transporte de Escolar da rede de ensino do município de BELMONTE, bem como a locação de veículos utilitários e leves, para atender toda a demanda da Administração Municipal;
b) Processo licitatório 014/2018, na modalidade Pregão Presencial com vistas à contratação de empresa especializada para prestação de serviços de manutenção preventiva e corretiva de mecânica, elétrica, hidráulica, pintura e capotaria;
c) Processo licitatório 01/2018 - Manutenção Preventiva e corretiva de mecânica, elétrica, hidráulica, funilaria, pintura e capotaria, dentre outros, dos veículos oficiais da Prefeitura Municipal de Belmonte/BA.
Perfil do Transporte Escolar no Estado da Bahia
29.	Para além dos municípios auditados pelas equipes do TCU, foi elaborado e enviado, pela equipe de coordenação da FOC, questionário eletrônico para os secretários municipais de educação dos estados do MA, CE, AL, BA, ES, MG, PA, PB, PI, SE e TO, alcançando, na Bahia, um total de 211 municípios, com percentual médio de 49% de respostas. 
30.	Elaborado na ferramenta de pesquisa Google Forms, esta pesquisa eletrônica corresponde a síntese do questionário presencial aplicado aos secretários de educação dos municípios auditados e aborda os principais aspectos delineados no escopo da fiscalização no transporte escolar, considerando as três grandes áreas de abrangência e os temas de relevância priorizados na matriz de planejamento, de forma que as respostas, embora de natureza declaratória, servem para delinear o atual perfil do transporte escolar nos estados abrangidos pela FOC.
31.	A par das respostas obtidas, cujo extrato de pesquisa consta do Anexo A deste relatório, pode-se destacar as seguintes características do transporte escolar neste estado.
32.	Inicialmente, registra-se que apenas 9% dos municípios respondentes no Estado declaram possuir regulamento próprio para o transporte escolar, sendo que estes serviços, em sua maioria (93%) são prestados parte pelo município e parte mediante terceirização, mostrando-se pouco relevante o percentual em que o município presta diretamente estes serviços (6%) , ou que o serviço é integralmente terceirizado (1%) . 
33.	Quanto à natureza do transporte escolar ofertado, todos os municípios utilizam veículos terrestres, enquanto as embarcações são realidade em apenas 8% deles. 
34.	Acerca da universalização do atendimento e do financiamento do transporte escolar, as respostas obtidas permitem inferir que: 
a)	em aproximadamente 7% dos municípios o transporte escolar não atende à totalidade dos alunos que necessitam desses serviços;
b)	94% dos respondentes que declaram transportar alunos da rede estadual recebem ajuda financeira deste este federativo para este fim, seja mediante convênio (38%) , seja por meio da adesão a programa específico de financiamento (58%) ; 6% declaram não receber apoio financeiro do governo estadual;
c)	entre os municípios que recebem recursos estaduais, 41% apontam a insuficiência desses repasses para cobrir os custos dos transportes dos alunos da rede estadual, enquanto apenas 10% consideram que as transferências são compatíveis com os custos do transporte;
d)	a totalidade dos respondentes declara não participar de convênio ou consórcio com outros municípios para oferta de serviços de transportes escolar;
e)	em 21% dos municípios existes alunos que percorrem mais de 2 km a pé entre suas residências e o ponto de embarque/desembarque do transporte escola, percentual que ganha relevância quando se atesta que 65% desconhecem se estes fatos ocorrem ou não em seu município;
f)	85% dos secretários declaram conhecer o número exato de alunos portadores de deficiência ou com dificuldade de locomoção que estudam na rede municipal de ensino, enquanto 11% informam desconhecer esses números. De outra face, em apenas 4% dos municípios todos os veículos são adaptados para atender a alunos com deficiência ou com dificuldade de locomoção, enquanto 13% não possuem veículos adaptados em sua frota e 81% afirmam que apenas parte dos veículos são adaptados.
35.	A rotas do transporte escolar são dimensionadas/planejadas, com maior frequência, com base nos critérios de quilometragem percorrida, quantitativo de alunos transportados, tipo de veículo utilizado na rota, e proximidade de escolas-polo, nesta ordem. Neste ponto, chama atenção a baixa utilização do georreferenciamento dos percursos como critério para dimensionamento/planejamento das rotas. 
36.	No que tange ao controle administrativo do transporte escolar, 75% afirmam controlar a assiduidade e a pontualidade dos prestadores desses serviços, 13% declaram que este controle se dá de forma eventual, enquanto 12% admitem não controlar, sob nenhuma forma, estas dimensões dos serviços. Por outro lado, 83% dizem possuir servidor designado para acompanhamento dos serviços terceirizados de transporte escolar, enquanto 17% admitem não possuir servidor especificamente designado para este fim. Ademais, 92% afirmam que controlam despesas com combustíveis e lubrificantes da frota do município empregada no transporte escolar, ao passo que 8% dizem não utilizar procedimentos para controle destas despesas. 
37.	Sob outra vertente, para 17% dos secretários municipais a atuação CACS/Fundeb se restringe à emissão de parecer financeiro anual nas contas do Pnate/FNDE. Todavia, para 82% dos respondentes, a atuação do conselho abrange também a fiscalização dos serviços de transporte escolar, o encaminhamento de denúncias sobre irregularidades e a sugestão de melhorias. Ainda sobre o CACS/Fundeb, 9% declaram haver contas do Pnate dos exercícios de 2015-2017 pendente de apreciação e/ou remessa ao FNDE, ao passo que 91% informam não haver pendência dessa natureza em seus municípios.
38.	Na composição da frota utilizada no transporte escolar, considerando veículos próprios e alugados, os ônibus são os veículos como maior incidência, seguidos dos micro-ônibus, vans, carros de passeio e caminhonetes (pick up) , nessa ordem. Quanto à idade média da frota, para os veículos terrestres de propriedade dos municípios, 66% têm entre três e sete anos e 32% têm mais de sete anos de uso. Para os veículos de terceirizadas, 28% têm entre três e sete anos, 70% têm mais de sete anos de uso e 1% apresentam menos de três anos de fabricação.
39.	Para os veículos terrestres utilizados no transporte escolar, próprios ou alugados, 54% dos municípios afirmam que foram submetidos, nos últimos dois anos, à inspeção semestral de segurança junto ao órgão estadual de trânsito. Outrossim, 46% dos respondentes declaram que estas inspeções semestrais de segurança não são realizadas. Entre as embarcações, somente 3% declaram realizar inspeções regulares junto à Capitania dos Portos, enquanto 5% admitem não atender a esta exigência de segurança.
40.	Quanto ao estado de conservação dos veículos terrestres do transporte escolar, em linhas gerais, os entrevistados consideram a frota contratada/terceirizada em igual estado de conservação que aquela de propriedade dos entes municipais. Neste sentido, para 4% a frota municipal é ótima, para 57% é boa, e para 39% é regular. Já os veículos das contratadas estão em bom estado de conservação para 58% dos respondentes, em estado regular para 40% e em péssimo estado para 1%. 
41.	No que toca à manutenção, 41% informam controlar manutenções obrigatórias em todos os veículos utilizados no transporte escolar, contra 55% que realizam este controle somente em seus próprios veículos e 3% que simplesmente não controlam manutenções em veículos escolares. Não por acaso, quase 24% dos municípios admitem possuir, na sua frota própria, veículos e embarcações escolares sem condições de uso, abandonados, batidos ou depredados
42.	Por fim, 75% dos respondentes repelem a ocorrência de desvio de finalidade no uso veículos escolares, declarando que, além da condução dos estudantes na ida e volta às aulas, estes somente são empregados em eventos educacionais e culturais.
43.	Entre os requisitos mínimos que devem ser exigidos dos condutores do transporte escolar terrestre, o menos observado nos municípios que responderam ao questionário é a matrícula específica no Detran como condutor de transporte escolar, seguido pela aprovação em exame psicotécnico especial para o transporte de alunos, aprovação em curso especializado de condutor, não cometimento de infração grave ou gravíssima, ou não reincidência em infrações médias nos últimos doze meses, exigência de idade superior a 21 anos e CNH na categoria “D”. Cabe destacar que 7% entre os respondentes admitiram não exigir nenhum destes requisitos dos condutores de veículos terrestres. 
44.	Já entre os condutores de embarcações, os requisitos obrigatórios menos observados são, pela ordem: aprovação em exame psicotécnico especial para transporte de alunos, possuir Caderneta de Inscrição e Registro (CIR) e ter idade superior a 18 anos. De mesma forma, 4% dos municípios admitem não exigir nenhum destes requisitos dos condutores de embarcações escolares.
45.	Embora não sejam obrigatórios nos normativos do FNDE ou em normas específicas, 8% dos municípios declaram possuir monitores presenciais em todos os veículos do transporte escolar; 57% informam possui-los em alguns veículos da frota, ao passo que 35% admitem não contar com a atuação desses profissionais em seus veículos escolares.
46.	Adentrando ao tema da aplicação dos recursos, a modalidade de licitação mais utilizada para contratar serviços de transporte escolar no Estado é o pregão presencial, seguido pela concorrência, pregão eletrônico, tomada de preços e dispensa de licitação. Entre os respondentes, apenas 5 fizeram uso de inexigibilidade de licitação neste exercício de 2018.
47.	Nesse jaez, os principais entraves ao processo licitatório declarados pelos respondentes, pela ordem, cuidam da limitação de recursos financeiros; da inexistência ou escassez de prestadores de serviços no município/região; da definição de critérios para estimar preços; e da falta de interessados em participar das licitações.
48.	Na fase de planejamento dos certames, os critérios mais utilizados para especificação do objeto da futura contratação são, respectivamente: a quilometragem percorrida por veículo, o número de rotas atendidas e o tipo de veículo a ser utilizado na rota; a quantidade de alunos transportados; o tipo de pavimento (asfalto, areia, barro etc.) do percurso da rota; e, por último, o custo por aluno transportado. 
49.	A maioria dos contratos de terceirização do transporte escolar são medidos com base em pagamento fixo por veículo, levando em conta a medição exata, por georreferenciamento de km rodados; pelo pagamento fixo por veículo, levando em conta quantidade mínima de km rodados; pagamento fixo por rota atendida; pelo pagamento fixo por viagem realizada, seguido pelo pagamento fixo por veículo, sem medição dos km rodados, e, por fim, pelo pagamento fixo por aluno transportado.  
50.	Em aproximadamente 54% dos municípios há previsão de subcontratação parcial dos serviços de transporte terceirizado, enquanto em 43% dos ajustes esta previsão não está autorizada nos editais de licitação. Apesar destes percentuais, em 46% dos contratos os serviços são prestados integralmente pelos contratados, em 31% deles são prestados parte pelos contratados e parte por subcontratados e em 20% conforme as informações prestadas, são integralmente prestados por subcontratados, o que em última análise viola o Estatuto das Licitações Públicas. 
51.	De outra face, enquanto 67% das contratadas mantêm escritório de representação no município, 30% delas estão situadas longe da sede dos contratantes. Nesse passo, 82% dos municípios em que há terceirização dão conta da permanência de representantes das contratadas no município e 16% declaram não haver preposto local, o que por certo causas entraves à comunicação e ao relacionamento entre contratantes e contratadas.
52.	No caso de falhas na execução dos serviços, a maioria dos secretários diz que, nesta ordem, intima as contratados para regularização imediata dos serviços, promove descontos proporcionais aos dias parados nos pagamentos, adota medidas para responsabilização das mesmas e providencia diretamente o transporte dos estudantes.
53.	Quanto às fontes utilizadas para custeio das despesas com o transporte escolar no exercício de 2018, incluindo terceirização, combustíveis e lubrificantes, manutenção de veículos e outras diretamente relacionadas, foram indicadas, por grau de relevância, os recursos do Pnate, do Fundeb, o QSE (Quota Salário Educação) , as transferências estaduais, o MDE (Manutenção e Desenvolvimento do Ensino) , o FPM e o FME (Fundo Municipal de Educação) .
54.	No que concerne exclusivamente aos recursos descentralizados pelo Pnate, os gastos se concentram, prioritariamente, nos seguintes itens de despesa: terceirização do transporte, combustíveis e lubrificantes, serviços de mecânica e manutenção de veículos e gastos com pneus.
II.3. Objetivo e questões de auditoria 
55.	A presente auditoria teve por objetivo verificar a execução dos serviços municipais de transporte escolar quanto à aderência às diretrizes e normas regulamentares correlatas e à gestão dos recursos, identificando falhas na prestação dos serviços e apontando soluções, oportunidades de melhoria e eventuais boas práticas, com consequente divulgação. Eventualmente, detectar ineficiências, irregularidades/ilegalidades na gestão dos recursos utilizados na execução desses serviços.   .
56.	A partir do objetivo do trabalho e a fim de avaliar em que medida os recursos estão sendo aplicados de acordo com a legislação pertinente, formularam-se as questões adiante indicadas:
a) Questão 1: O transporte escolar atende a todos os alunos da educação básica pública residentes na zona rural do município, nos três níveis (educação infantil, ensino fundamental e médio) ?
b) Questão 2: Há eficiência na prestação dos serviços de transporte escolar?
c) Questão 3: Há controle efetivo por parte da Administração municipal e/ou dos conselhos municipais sobre a prestação dos serviços do transporte escolar?
d) Questão 4: Os veículos utilizados no transporte escolar atendem às exigências legais e regulamentares?
e) Questão 5: Os condutores do transporte escolar satisfazem os requisitos legais e regulamentares?
f) Questão 6: Os procedimentos licitatórios relacionados ao transporte escolar obedeceram aos ditames legais?
g) Questão 7: As contratações no âmbito do transporte escolar guardam conformidade com a legislação?
h) Questão 8: A execução orçamentário-financeira dos recursos destinados ao custeio do transporte escolar ocorre de forma regular?
II.4. Metodologia utilizada 
57.	Desta feita, consoante a metodologia estabelecida para o trabalho, foram endereçadas diligências ao TCE/BA (Ofício 01/2018-TCU/Secex-BA – Fiscalis 433/2018 - peça 9) , à Procuradora Geral do Ministério Público no Estado da Bahia (Ofício 03-TCU/Secex-BA - Fiscalis 433/2018 – peça 10) , ao Secretário de Estado da Educação da Bahia (Ofício 04-TCU/Secex-BA - Fiscalis 433/2018 – peça 11) , ao DETRAN/BA (Ofício 05-TCU/Secex-BA - Fiscalis 433/2018 – peça 12) , à Capitania dos Portos na Bahia (Ofício 06-TCU/Secex-BA - Fiscalis 433/2018 – peça13) , às promotorias de justiça das comarcas judiciais nos municípios de Belmonte/BA e Una/BA (Ofício 07.1-TCU/Secex-BA - Fiscalis 433/2018 – peça 15; e Ofício 07.2-TCU/Secex-BA - Fiscalis 433/2018 – peça 14) , ao Instituto de Cartografia do Estado da Bahia (Ofício 08-TCU/Secex-BA - Fiscalis 433/2018 – peça 16) , além do TCM/BA (Ofício 09-TCU/Secex-BA - Fiscalis 433/2018 – peça 17) .
58.	As respectivas respostas nos permitiriam inventariar as ações ora em curso e os principais desafios ao transporte escolar sob a ótica desses atores intervenientes no Estado da Bahia. No entanto, nenhum dos órgãos diligenciados ofereceu resposta aos ofícios retro mencionados, em que pese todos acusarem o recebimento das referidas diligências.
i) Os trabalhos foram realizados em conformidade com as Normas de Auditoria do Tribunal de Contas da União (Portaria-TCU n. 280, de 8 de dezembro de 2010, alterada pela Portaria-TCU n. 168 de 30 de junho de 2011) e com observância aos Padrões de Auditoria de Conformidade estabelecidos pelo TCU (Portaria-Segecex n. 26 de 19 de outubro de 2009) 
II.5. Limitações inerentes à auditoria 
59.	Pontualmente, as principais limitações e dificuldades encontradas para o desenvolvimento dos trabalhos cuidam de: inexistência de leis e normas consolidadas acerca do transporte escolar; necessidade de buscar informações técnicas em diversos órgãos da administração pública, nem sempre obtendo as respostas esperadas; tempo exíguo para a efetivação da fiscalização e a necessidade de ajustar papéis de trabalho e procedimento de auditoria em simultâneo à execução da auditoria nos municípios; condições de trafegabilidade aliadas às distâncias consideráveis dos povoados da zona rural dos dois municípios auditados; falta de detalhamento dos gastos nos contratos de fornecimento de combustíveis e de manutenção de veículos nos municípios auditados.
60.	A primeira grande dificuldade encontrada cuida da inexistência de norma regulamentadora consolidada e específica para o transporte escolar, em âmbito nacional. Nesse ponto, o que mais próximo se localizou disso foi o Guia do Transporte Escolar, editado pelo FNDE, mas que se limita a recomendações, atrelando-as a leis e normas gerais sobre transporte, segurança, acessibilidade, conforto, higidez, referentes aos veículos terrestres e embarcações, sem considerar peculiaridades e especificidades do transporte de escolares.
61.	Essa lacuna normativa e regulamentar obrigou a equipe a despender grande esforço laboral para concepção da metodologia e dos papéis de trabalho utilizados na fiscalização, sobretudo no que pertine à identificação de requisitos e critérios de auditoria constantes da matriz de planejamento elaborada para o trabalho.
62.	 De outro lado, por conta dessa dispersão, a equipe, como detalhado no tópico deste relatório dedicado à metodologia, precisou firmar contatos com órgãos e entidades da administração pública e da sociedade civil, de alguma forma interveniente na operacionalização/fiscalização da política pública do transporte escolar, nem sempre obtendo as informações necessárias, pelo menos na quantidade, qualidade, tempestividade e nível de agregação exigidos para elaboração deste relatório.
63.	No trabalho de campo propriamente dito, a equipe encontrou dificuldades com o tempo exíguo fixado para obter, analisar e processar as informações, mormente porque se fez necessário entrevistar diversos atores e partícipes do transporte escolar no âmbito dos entes auditados, como condutores, estudantes, professores, conselheiros, diretores etc., a fim de que se pudesse esboçar um perfil dos serviços prestados.
64.	Também, cabe registrar como fator limitante, o desconhecimento e a extensão geográfica dos municípios auditados, bem como a grande quantidade de rotas terrestres de transporte escolar em cada um deles, além do difícil acesso às rotas aquáticas, o que obrigou grande esforço na priorização e seleção daquelas rotas que seriam efetivamente verificadas in loco
II.6. Volume de recursos fiscalizados 
65.	O volume de recursos fiscalizados alcançou o montante de R$ 7.362.696,16.
II.7. Benefícios estimados da fiscalização 
66.	Entre os benefícios estimados desta fiscalização pode-se mencionar pode-se mencionar o Incremento da economia, eficiência, eficácia ou efetividade de programas de governo.
III. Achados de auditoria 
III.1. UNA - A.2 - Alunos que percorrem mais de 2 km a pé para chegar aos pontos de embarque/desembarque no transporte escolar.
Tipificação: 
Irregularidade grave
Situação encontrada: 
Foi constatada a existência de alunos que percorrem a pé mais de 2 km entre sua residência e o ponto de embarque/desembarque do transporte escolar. A prefeitura alega que não há recursos para o melhoramento das vias, e que a zona rural do município é bastante extensa. Com as constantes chuvas, que   prejudicam sobremaneira as estradas, os deslocamentos ficam comprometidos pois nem sempre os veículos conseguem chegar aos locais desejados.
A irregularidade constatada no município, acima exemplificada, não destoa das informações obtidas no questionário eletrônico enviado aos secretários municipais de educação do estado da Bahia, posto que 21% declararam a existência de poucos alunos que percorrem a pé mais de 2 km entre sua residência e o ponto de embarque/desembarque do transporte escolar.
Objetos nos quais o achado foi constatado: 
Contrato 227/2018 - Contratação de pessoa jurídica especializada para prestação de serviços de fornecimento, gerenciamento e operacionalização de profissionais da área da educação, conforme diretrizes de políticas públicas da Educação.
Contrato 122/2018 - Contratação de empresa para prestação de serviços através da locação de veículos com motoristas para o transporte escolar de alunos da rede de ensino fundamental e médio do município, mediante abastecimento sob a responsabilidade da contratada
Critérios: 
Constituição Federal, art. 37, caput
Resolução 40/2010, FNDE, art. 1 ao 4
Evidências: 
Evidência 9 - Entrevista Usuários - Una - Entrevista Usuários.
Causas da ocorrência do achado: 
Zona rural extensa; constantes chuvas que prejudicam as estradas; ausência de recursos para melhoramento das vias
1- Deficiência na gestão do transporte escolar municipal, 2- Limitação na prestação do serviço de transporte escolar terrestre pela inexistência de vias de acesso em algumas localidades onde moram estudantes ou pelas condições precárias de estradas e ramais, muitos deles com pontos de atolamento em areal próprio da região, ou lama em épocas de chuva, em locais onde o barro predomina; 3- Utilização de veículos inadequados às condições das estradas e ramais utilizados no transporte escolar.
Efeitos/Consequências do achado: 
Baixo rendimento escolar; aumento do índice de evasão escolar (efeito potencial) 
Proposta de encaminhamento: 
Recomendar à Prefeitura Municipal de Una/BA que efetue estudo com finalidade de identificar alunos da rede municipal de educação que não estão sendo servidos, de forma adequada, das linhas regulares de transporte escolar e adote as providências necessárias para racionalizar o uso dos veículos de modo que todas as crianças e adolescentes possam se utilizar dos serviços em condições adequadas.
III.2. UNA - A.6 - Falta de controle na prestação dos serviços do transporte escolar.
Tipificação: 
Falhas/impropriedades
Situação encontrada: 
Grande parte dos veículos do transporte escolar também são utilizados por não estudantes, na forma de caronas, às vezes também para o transporte de pequenas mercadorias. Alegam que a situação não pode ser resolvida, pois já se criou esse hábito devido à ausência de transporte público em algumas áreas do município. Segundo relatos, a situação já esteve pior em um passado recente, quando os estudantes tinham que disputar assentos com os “caroneiros”.
Objetos nos quais o achado foi constatado: 
Contrato 227/2018 - Contratação de pessoa jurídica especializada para prestação de serviços de fornecimento, gerenciamento e operacionalização de profissionais da área da educação, conforme diretrizes de políticas públicas da Educação.
Contrato 122/2018 - Contratação de empresa para prestação de serviços através da locação de veículos com motoristas para o transporte escolar de alunos da rede de ensino fundamental e médio do município, mediante abastecimento sob a responsabilidade da contratada
Critérios: 
Constituição Federal, art. 37, caput
Evidências: 
Evidência 8 - Entrevista Condutores - Verificação dos veículos - Una - Entrevista Condutores - Verificação dos veículos.
Causas da ocorrência do achado: 
Ausência de supervisão municipal. Atrasos no pagamento dos motoristas dos veículos do transporte alternativo. Uso do veículo por outros condutores, não signatários do contrato de transporte alternativo com a prefeitura
Efeitos/Consequências do achado: 
Ausência de supervisão municipal. Atrasos no pagamento dos motoristas dos veículos do transporte alternativo. Uso do veículo por outros condutores, não signatários do contrato de transporte alternativo com a prefeitura (efeito potencial) 
Proposta de encaminhamento: 
Dar ciência à Prefeitura Municipal de Una/BA sobre a ocorrência de condução de veículos alternativos do transporte escolar por outros motoristas, não signatários dos contratos firmados com a municipalidade, acarretando assim, perda de qualidade dos serviços e consequente diminuição da evasão e rendimento escolar dos alunos beneficiários.
III.3. UNA - A.7 - Desvio de finalidade no uso dos veículos destinados ao transporte escolar.
Tipificação: 
Falhas/impropriedades
Situação encontrada: 
Utilização indevida dos veículos de transporte escolar por não estudantes como forma de "carona", às vezes com utilização para transporte de mercadorias. Essa irregularidade não destoa das informações obtidas no questionário eletrônico enviado aos secretários municipais de educação do estado da Bahia, posto que 24% declararam esse tipo de ocorrência.
Objetos nos quais o achado foi constatado: 
Contrato 227/2018 - Contratação de pessoa jurídica especializada para prestação de serviços de fornecimento, gerenciamento e operacionalização de profissionais da área da educação, conforme diretrizes de políticas públicas da Educação.
Contrato 122/2018 - Contratação de empresa para prestação de serviços através da locação de veículos com motoristas para o transporte escolar de alunos da rede de ensino fundamental e médio do município, mediante abastecimento sob a responsabilidade da contratada
Critérios: 
Constituição Federal, art. 37, caput
Evidências: 
Evidência 8 - Entrevista Condutores - Verificação dos veículos - Una - Entrevista Condutores - Verificação dos veículos.
Evidência 9 - Entrevista Usuários - Una - Entrevista Usuários.
Evidência 24 - Utilização Indevida - Transporte Escolar - Una - Utilização Indevida - Transporte Escolar - Una.
Causas da ocorrência do achado: 
Ausência de supervisão municipal
Efeitos/Consequências do achado: 
Diminuição da qualidade do serviço. Aumento da evasão escolar. Diminuição do rendimento dos alunos em sala de aula (efeito potencial) .
Proposta de encaminhamento: 
Dar ciência ao gestor da ocorrência sistemática de “caronas” no sistema de Transporte Escolar do município de Belmonte.
Comunicar que tais ocorrências podem ser evitadas ou reduzidas, dentre outras medidas a serem avaliadas, com a inclusão de um monitor nos transportes, concomitantemente à criação ou melhoramento de linhas rodoviárias coletivas para atendimento aos moradores da zona rural.
III.4. UNA - 8.A - Sucateamento da frota municipal utilizada no transporte escolar.
Tipificação: 
Falhas/impropriedades
Situação encontrada: 
Existência de veículos deteriorados, velhos, muitos com o estofamento rasgado (segundo os condutores por ato de vandalismo dos próprios estudantes) . Há um ônibus de propriedade da prefeitura em estado de abandono e sem utilização.
Essa ocorrência não destoa das informações obtidas no questionário eletrônico enviado aos secretários municipais de educação do estado da Bahia, posto que 24% declararam a existência de veículos e embarcações adquiridos para o transporte escolar, sem condições de uso, abandonados, batidos ou depredados.
Objetos nos quais o achado foi constatado: 
Contrato 227/2018 - Contratação de pessoa jurídica especializada para prestação de serviços de fornecimento, gerenciamento e operacionalização de profissionais da área da educação, conforme diretrizes de políticas públicas da Educação.
Contrato 122/2018 - Contratação de empresa para prestação de serviços através da locação de veículos com motoristas para o transporte escolar de alunos da rede de ensino fundamental e médio do município, mediante abastecimento sob a responsabilidade da contratada
Critérios: 
Constituição Federal, art. 37, caput
Lei 9503/1997, art. 230, § XVIII
Evidências: 
Evidência 8 - Entrevista Condutores - Verificação dos veículos - Una - Entrevista Condutores - Verificação dos veículos.
Evidência 34 - Interior dos veículos - Interior dos veículos.
Causas da ocorrência do achado: 
Falta de recursos para adquirir novos veículos; vandalismo por parte dos estudantes sem a adoção de medidas pertinentes com vistas a salvaguardá-los
Efeitos/Consequências do achado: 
Diminuição da qualidade dos serviços. Queda no rendimento dos alunos beneficiários e aumento da evasão escolar (efeito potencial) .
Proposta de encaminhamento: 
Dar ciência à Prefeitura Municipal de Una acerca das condições inadequadas dos veículos utilizados no Transporte Escolar, contrariando o disposto na Constituição Federal, art. 37, caput Lei 9503/1997, art. 230, § XVIII.
III.5. UNA - A.10.A - Ausência ou deficiência no controle sobre os serviços de transporte escolar exercido pelo CAC/FUNDEB.
Tipificação: 
Irregularidade grave
Situação encontrada: 
Desconhecimento dos membros do CAC/FUNDEB acerca dos controles sobre os serviços de transporte escolar no âmbito do município. Pouca atuação do Conselho, o qual fiscaliza e até sugere melhorias, porém não denuncia irregularidades.
Essa ocorrência não destoa das informações obtidas no questionário eletrônico enviado aos secretários municipais de educação do estado da Bahia, posto que 17% declararam que o CACS/FUNDEB se limite a emitir o parecer financeiro anual nas contas do PNATE/FNDE, mas não fiscaliza a execução do serviço.
Objetos nos quais o achado foi constatado: 
Contrato 227/2018 - Contratação de pessoa jurídica especializada para prestação de serviços de fornecimento, gerenciamento e operacionalização de profissionais da área da educação, conforme diretrizes de políticas públicas da Educação.
Contrato 122/2018 - Contratação de empresa para prestação de serviços através da locação de veículos com motoristas para o transporte escolar de alunos da rede de ensino fundamental e médio do município, mediante abastecimento sob a responsabilidade da contratada
Critérios: 
Constituição Federal, art. 37, caput
Lei 10880/2004, art. 5º, caput
Evidências: 
Evidência 7 - Questionário - Conselheiros - 19-11-2018 - Una - Questionário - Conselheiros - 19-11-2018 - Una.
Causas da ocorrência do achado: 
Desconhecimento dos membros do CAC/FUNDEB, no município de Una/BA, acerca dos controles sobre os serviços de transporte escolar no âmbito do município. Pouca atuação do Conselho, o qual fiscaliza e até sugere melhorias, porém não denuncia irregularidades
Efeitos/Consequências do achado: 
Possibilita a ocorrência de fraudes (efeito potencial) 
Prejuízos em virtude da ausência de fiscalização (efeito potencial) 
Proposta de encaminhamento: 
dar ciência à Prefeitura Municipal de Una e o Conselho Municipal do CAC/Fundeb
a) é de sua incumbência o acompanhamento da aplicação dos recursos federais transferidos à conta do Pnate, por força do que determinam os arts. 5º da Lei 10.880/2004 e 24, § 13, da Lei 11.494/2007;
b) por força do art. 5º, § 3º, da Lei 10;880/2004, que, em seu mister de acompanhar e fiscalizar a aplicação dos recursos do Pnate, possui a prerrogativa de requisitar do Poder Executivo dados, informações e documentos relacionados à utilização dos recursos transferidos;
c) o trâmite da prestação de contas dos recursos do Pnate é fixado pelo art. 16 da Resolução CD/FNDE 5/2015, onde são fixados os prazos, as funções e a forma de sua apresentação.
III.6. UNA - A.11.A - Veículos terrestres não adequados ao transporte escolar ou sem condições gerais de trafegabilidade.
Tipificação: 
Irregularidade grave
Situação encontrada: 
a) falta de registro no órgão de trânsito (Detran) de veículos, utilizados no serviço de transporte escolar.
a) em 15 das rotas, o transporte dos alunos é realizado através de veículos “paus de arara”,
b) veículos com mais de sete anos utilizados para prestar os serviços.
c) ausência de seguro contra acidentes, bem como a inexistência da pintura de faixa horizontal amarela com o dístico ESCOLAR.
d) cintos de segurança também inexistem em grande parte da frota, seja terceirizada ou de propriedade da prefeitura, e, quando existem, não são utilizados.Com bastante frequência
e) falta de inspeções periódicas junto ao Detran (duas vezes ao ano) para verificação de equipamentos de segurança.
Essas ocorrências não destoam das informações obtidas no questionário eletrônico enviado aos secretários municipais de educação do estado da Bahia, posto que 46% declararam que os veículos terrestres que prestam serviços de transporte escolar no município, próprios ou alugados, não foram submetidos, nos últimos dois anos, à inspeção semestral de segurança junto ao órgão estadual de trânsito ou ente por este credenciado.
Objetos nos quais o achado foi constatado: 
Contrato 227/2018 - Contratação de pessoa jurídica especializada para prestação de serviços de fornecimento, gerenciamento e operacionalização de profissionais da área da educação, conforme diretrizes de políticas públicas da Educação.
Contrato 122/2018 - Contratação de empresa para prestação de serviços através da locação de veículos com motoristas para o transporte escolar de alunos da rede de ensino fundamental e médio do município, mediante abastecimento sob a responsabilidade da contratada
Critérios: 
Lei 9503/1997, art. 136, inciso I a VII; art. 137; art. 230, inciso XVIII; art. 231
Evidências: 
Evidência 8 - Entrevista Condutores - Verificação dos veículos - Una - Entrevista Condutores - Verificação dos veículos.
Evidência 34 - Interior dos veículos - Interior dos veículos.
Evidência 35 - Pau de Arara - Utilização de veículos do tipo "Pau de Arara".
Causas da ocorrência do achado: 
Falta de recursos para melhorar a frota de veículos utilizada no transporte escolar
Falta de fiscalização
Efeitos/Consequências do achado: 
Prestação dos serviços inadequados. Diminuição do rendimento escolar. Aumento da evasão escolar (efeito potencial) .
Proposta de encaminhamento: 
Dar ciência à Prefeitura Municipal de Una que sobre a ocorrência de veículos terrestres não adequados ao transporte escolar ou sem condições gerais de trafegabilidade contrariando as normas vigentes sobre o tema (Lei 9503/1997, art. 136, inciso I a VII; art. 137; art. 230, inciso XVIII; art. 231) 
III.7. UNA - A.12.1.A - Ausência de equipamentos obrigatórios em veículos utilizados no transporte escolar.
Tipificação: 
Irregularidade grave
Situação encontrada: 
Ausência de equipamentos de segurança obrigatórios nos veículos utilizados no transporte escolar, a exemplo de extintores de incêndio, encostos de cabeça e cintos de segurança.
A grande maioria dos veículos da prefeitura e terceirizados não portavam em seu interior equipamentos como estepe, macaco e chave de roda. Alegam que o conserto de pneus de um ônibus demanda tempo e trabalho, difícil de ser executado somente pelo motorista, sendo melhor acionar a empresa para que venha efetuar os reparos necessários.
Constatou-se na eventual ocorrência de problemas com os pneus dos veículos, os condutores não terão a mão equipamentos para o seu conserto.
Existência de limpadores de para-brisa parcialmente quebrados, tacógrafos sem utilização ou quebrados, retrovisores trincados, um veículo sem freio e também de pneus em péssimo estado.
A manutenção da frota municipal é realizada de forma esporádica e não há recursos para a aquisição de novos veículos.
Condutores informaram que ocorre vandalismo por parte dos próprios estudantes, que inutilizam os cintos de segurança. Também não ocorre um estímulo a sua utilização por parte dos usuários do transporte escolar.
Objetos nos quais o achado foi constatado: 
Contrato 227/2018 - Contratação de pessoa jurídica especializada para prestação de serviços de fornecimento, gerenciamento e operacionalização de profissionais da área da educação, conforme diretrizes de políticas públicas da Educação.
Contrato 122/2018 - Contratação de empresa para prestação de serviços através da locação de veículos com motoristas para o transporte escolar de alunos da rede de ensino fundamental e médio do município, mediante abastecimento sob a responsabilidade da contratada
Critérios: 
Lei 9503/1997, art. 105, § I a III; art. 105, § V a VII; art. 136, § IV e VI
Resolução 1274/2009, ANTAC, art. 7; art. 18, inciso VII
Evidências: 
Evidência 8 - Entrevista Condutores - Verificação dos veículos - Una - Entrevista Condutores - Verificação dos veículos.
Evidência 34 - Interior dos veículos - Interior dos veículos.
Causas da ocorrência do achado: 
Deficiência na gestão do transporte escolar no município.
Efeitos/Consequências do achado: 
Prejuízos em virtude da ausência de fiscalização (efeito real) 
Precariedade na prestação de serviços. Diminuição do rendimento dos alunos e aumento na evasão escolar (efeito potencial) 
Proposta de encaminhamento: 
Dar ciência à Prefeitura Municipal de Una/BA sobre a prática de vandalismo nos ônibus escolares pelos próprios estudantes, ressaltando a necessidade da realização de palestras educativas a fim de conscientizá-los sobre a importância da utilização do cinto de segurança e do zelo para com o bem público.
III.8. UNA - A.12.2.A – Equipamentos obrigatórios de segurança sem condições de uso ou com graves deficiências.
Tipificação: 
Irregularidade grave
Situação encontrada: 
Veículos utilizados no transporte escolar não possui cintos de segurança ou, quando possui, se encontra sem condições de uso, alvo do vandalismo por parte dos próprios estudantes.
A precariedade das estradas, aliada às constantes chuvas na região, prejudicam o bom desempenho da frota, pois os veículos acabam por ter pouca vida útil
Existem “paus de arara” , que não oferecem segurança ou conforto mínimos, em 15 das rotas do transporte escolar no município.
Objetos nos quais o achado foi constatado: 
Contrato 227/2018 - Contratação de pessoa jurídica especializada para prestação de serviços de fornecimento, gerenciamento e operacionalização de profissionais da área da educação, conforme diretrizes de políticas públicas da Educação.
Contrato 122/2018 - Contratação de empresa para prestação de serviços através da locação de veículos com motoristas para o transporte escolar de alunos da rede de ensino fundamental e médio do município, mediante abastecimento sob a responsabilidade da contratada
Critérios: 
Lei 9503/1997, art. 105, inciso I a III; art. 105, inciso V a VII; art. 136, inciso IV e VI
Resolução 1274/2009, ANTAQ, art. 7, art. 18, inciso VII
Evidências: 
Evidência 8 - Entrevista Condutores - Verificação dos veículos - Una - Entrevista Condutores - Verificação dos veículos.
Evidência 9 - Entrevista Usuários - Una - Entrevista Usuários.
Evidência 34 - Interior dos veículos - Interior dos veículos.
Causas da ocorrência do achado: 
Vandalismo por parte dos próprios estudantes, que inutilizam os cintos de segurança; existência de veículos velhos e de “paus de arara” no transporte escolar. Manutenção dos veículos da prefeitura realizada de forma esporádica. Não realização das inspeções periódicas para a verificação dos equipamentos de segurança pelo Detran
Efeitos/Consequências do achado: 
Possível ocorrência de acidentes pela ausência de cintos de segurança (efeito potencial) 
Diminuição do rendimento dos alunos em sala de aula. Aumento da evasão escolar (efeito potencial) .
Proposta de encaminhamento: 
Dar ciência à prefeitura Municipal de Una/BA sobre a necessidade de realização das inspeções periódicas no Detran para a verificação dos equipamentos de segurança, bem como da não observância ao disposto no Guia de Transporte Escolar do FNDE.
III.9. UNA - A.13 - Veículos não adaptados para alunos com deficiência/mobilidade reduzida e/ou sem dispositivos para a garantia da higidez dos passageiros.
Tipificação: 
Falhas/impropriedades
Situação encontrada: 
Inexistência de grades separando os passageiros das partes móveis do motor. Nos chamados veículos "paus de arara" utilizados no transporte escolar, inexiste proteção contra a chuva e poeira. São poucos os veículos adaptados para o transporte de deficientes. O elevador, quando existe, se encontra quebrado por falta de manutenção, pois há dificuldade de se encontrar na região mão de obra especializada para o conserto dos elevadores. A prefeitura também alega falta de recursos para adquirir novos veículos adaptados. Não existem monitores para acompanhar as crianças e adolescentes durante os deslocamentos.
A irregularidade constatada no município de Una/BA, acima exemplificada, não destoa das informações obtidas no questionário eletrônico enviado aos secretários municipais de educação do estado da Bahia, posto que 35% declararam que o transporte escolar no município não conta com o acompanhamento presencial de monitores nos veículos.
Objetos nos quais o achado foi constatado: 
Contrato 227/2018 - Contratação de pessoa jurídica especializada para prestação de serviços de fornecimento, gerenciamento e operacionalização de profissionais da área da educação, conforme diretrizes de políticas públicas da Educação.
Contrato 122/2018 - Contratação de empresa para prestação de serviços através da locação de veículos com motoristas para o transporte escolar de alunos da rede de ensino fundamental e médio do município, mediante abastecimento sob a responsabilidade da contratada
Critérios: 
Decreto 5296/2004, art. 39, § 3º; art. 40, § 2º
Lei 9537/1997, art. 4 A
Lei 10098/2000, art. 16
Lei 11970/2009, art. 1º; art. 2º
Norma Técnica - ABNT NBR 15450/2006 - ITEM 6
Resolução 1274/2009, ANTAC, art. 12; art. 16, inciso VI; art. 18, inciso II e III
Evidências: 
Evidência 8 - Entrevista Condutores - Verificação dos veículos - Una - Entrevista Condutores - Verificação dos veículos.
Evidência 9 - Entrevista Usuários - Una - Entrevista Usuários.
Causas da ocorrência do achado: 
Existência de veículos velhos e de "paus de arara" no transporte escolar; falta de recursos para adquirir novos veículos adaptados; dificuldade de mão de obra especializada para o conserto dos elevadores
Efeitos/Consequências do achado: 
Possível falta de acessibilidade dos estudantes com deficiência (efeito potencial) 
Diminuição do rendimento dos alunos em sala de aula. Aumento da evasão escolar (efeito potencial) .
Proposta de encaminhamento: 
Dar ciência à Prefeitura Municipal de Una/BA sobre a necessidade de garantir a higidez dos estudantes, mediante a aquisição de veículos apropriados para o transporte escolar, também contemplando os alunos portadores de deficiência ou com dificuldade de locomoção.
III.10. UNA - A.14 - Ausência ou deficiência na manutenção e conservação dos veículos utilizados no transporte escolar.
Tipificação: 
Irregularidade grave
Situação encontrada: 
Existência de veículos velhos, com mais de sete anos, sendo utilizados no transporte escolar.
A precariedade das estradas diminui a vida útil dos veículos, que rapidamente se deterioram. Não há recursos suficientes para a correta e desejada manutenção de portas, janelas, estofados, lâmpadas, pneus, etc.
Também não é comum a realização das inspeções periódicas para a verificação dos equipamentos de segurança pelo Detran.
A irregularidade constatada no município de Una/BA, acima exemplificada, não destoa das informações obtidas no questionário eletrônico enviado aos secretários municipais de educação do estado da Bahia, posto que 32% declararam que a idade média da frota dos veículos escolares de propriedade do município é acima de sete anos. Com relação aos veículos alugados esse índice sobe para 70%.
Objetos nos quais o achado foi constatado: 
Contrato 227/2018 - Contratação de pessoa jurídica especializada para prestação de serviços de fornecimento, gerenciamento e operacionalização de profissionais da área da educação, conforme diretrizes de políticas públicas da Educação.
Contrato 122/2018 - Contratação de empresa para prestação de serviços através da locação de veículos com motoristas para o transporte escolar de alunos da rede de ensino fundamental e médio do município, mediante abastecimento sob a responsabilidade da contratada
Critérios: 
Lei 9503/1997, art. 136, inciso II; art. 230, inciso XVIII, XIX; art. 230, inciso XXII
Evidências: 
Evidência 8 - Entrevista Condutores - Verificação dos veículos - Una - Entrevista Condutores - Verificação dos veículos.
Evidência 34 - Interior dos veículos - Interior dos veículos.
Causas da ocorrência do achado: 
Inexistência de recursos financeiros para aquisição de novos veículos, sendo utilizados veículos velhos, com mais de sete anos; falta de recursos para a manutenção de portas, janelas, estofados, lâmpadas, pneus; não realização das inspeções periódicas para a verificação dos equipamentos de segurança pelo Detran
Efeitos/Consequências do achado: 
Maior possibilidade de acidentes com vítimas (efeito potencial) .
Diminuição do rendimento dos alunos em sala de aula. Aumento da evasão escolar (efeito potencial) .
Proposta de encaminhamento: 
Dar ciência à Prefeitura Municipal de Una/BA sobre a necessidade de realização das inspeções periódicas no Detran para verificação dos equipamentos de segurança.
III.11. UNA - A.16 – Condutores do transporte escolar não atendem aos requisitos obrigatórios.
Tipificação: 
Falhas/impropriedades
Situação encontrada: 
Por meio das entrevistas aplicadas constatou-se que os profissionais prestadores dos serviços de transporte no município não estão devidamente habilitados para o exercício da função.
A irregularidade constatada no município de Una/BA, acima exemplificada, não destoa das informações obtidas no questionário eletrônico enviado aos secretários municipais de educação do estado da Bahia, posto que 24% declararam
Objetos nos quais o achado foi constatado: 
Contrato 227/2018 - Contratação de pessoa jurídica especializada para prestação de serviços de fornecimento, gerenciamento e operacionalização de profissionais da área da educação, conforme diretrizes de políticas públicas da Educação.
Contrato 122/2018 - Contratação de empresa para prestação de serviços através da locação de veículos com motoristas para o transporte escolar de alunos da rede de ensino fundamental e médio do município, mediante abastecimento sob a responsabilidade da contratada
Critérios: 
Lei 9503/1997, art. 138
Evidências: 
Evidência 8 - Entrevista Condutores - Verificação dos veículos - Una - Entrevista Condutores - Verificação dos veículos.
Evidência 9 - Entrevista Usuários - Una - Entrevista Usuários.
Causas da ocorrência do achado: 
Não exigência por parte da Prefeitura, em muitos casos, do curso especializado de condutor; ausência de fiscalização por parte da prefeitura sobre quem de fato está conduzindo os veículos contratados para o transporte escolar
Efeitos/Consequências do achado: 
Motoristas despreparados no trato com os estudantes; margem à ocorrência de acidentes (efeito potencial) 
Diminuição do rendimento dos alunos em sala de aula. Aumento da evasão escolar (efeito potencial) .
Proposta de encaminhamento: 
Dar ciência à Prefeitura Municipal de Una/BA sobre a condução dos veículos do transporte escolar alternativo por outros motoristas, não signatários do contrato.
III.12. UNA - A.17 - Irregularidades nos procedimentos licitatórios/processos de contratação direta do transporte escolar.
Tipificação: 
Falhas/impropriedades
Situação encontrada: 
A prefeitura de Una/BA vem se utilizando da modalidade de pregão presencial em detrimento do pregão eletrônico, sem, contudo, demonstrar a inviabilidade de uso do sistema eletrônico. Essa prática contraria reiteradas decisões do tribunal a respeito da matéria (Acórdão 1099/2010-TCU-Plenário; Acórdão 2368/2010-TCU-Plenário) . A jurisprudência do TCU forma-se no sentido de somente permitir o uso de pregão presencial se o órgão promotor da licitação não dispuser de acesso à internet, o que não se aplica.
Foram realizados em 2018 os seguintes pregões presenciais relacionados ao transporte escolar: Pregão 015/2018; Pregão 037/2018; Pregão 027/2018 e Pregão 016/2018
A irregularidade constatada no município de Una/BA, acima exemplificada, não destoa das informações obtidas no questionário eletrônico enviado aos secretários municipais de educação do estado da Bahia, posto que 174 deles declararam fazer uso do pregão eletrônico para contratação de serviços terceirizados de transporte escolar no exercício de 2018.
Objetos nos quais o achado foi constatado: 
Edital 037/2018 - Contratação de pessoa jurídica especializada para prestação de serviços de fornecimento, gerenciamento e operacionalização de profissionais da área de educação, saúde e secretaria de governo
Edital 015/2018 - Contratação de empresa para prestação de serviços através da locação de veículos com motoristas para o transporte escolar de alunos da rede de ensino fundamental e médio do município, mediante abastecimento sob a responsabilidade da contratada
Edital 016/2018 - Contratação de pessoas físicas para serviços de transporte alternativo de estudantes do ensino público municipal, especificamente em locais de difícil acesso, situados na zona rural do município de Una.
Edital 027/2018 - Contratação de pessoas físicas para serviços de transporte alternativo de estudantes do ensino público municipal, especificamente em locais de difícil acesso, situados na zona rural do município de Una.
Critérios: 
Decreto 5450/2005, art. 4º, § 1º
Lei 8666/1993, art. 22; art. 23, caput
Evidências: 
Evidência 4 - Pregão 037-2018 - Una - Pregão 037-2018 - Una.
Evidência 1 - Pregão 015-2018 - Una - Pregão 015-2018 - Una.
Evidência 2 - Pregão 016-2018 - Una - Pregão 016-2018 - Una.
Evidência 3 - Pregão 027-2018 - Una - Pregão 027-2018 - Una.
Causas da ocorrência do achado: 
Utilização do pregão presencial em detrimento do pregão eletrônico sem justificativa plausível
Maior sensação de segurança por parte da contratante pela maior probabilidade de conhecer os possíveis prestadores de serviços.
Efeitos/Consequências do achado: 
Aquisições sem o devido caráter competitivo (efeito potencial) 
Aquisições ou contratações de equipamentos por preços maiores que o de mercado (efeito potencial) 
Menor publicidade da licitação (efeito potencial) 
Proposta de encaminhamento: 
Dar ciência ao município de Una/BA que constitui exigência para o recebimento das transferências voluntárias a observância das normas publicadas pela União relativas à aquisição de bens e à contratação de serviços e obras, inclusive na modalidade pregão, nos termos da Lei no 10.520, de 17 de julho de 2002, devendo ser utilizada preferencialmente a sua forma eletrônica em consonância com o art. 74, § 3º da Lei 13.473/2017 (LDO 2018) c/c art. 78 §3º da Lei 13.707/2018 (LDO 2019) .
III.13. UNA - A.18 - Irregularidades nas contratações do transporte escolar.
Tipificação: 
Falhas/impropriedades
Situação encontrada: 
Foi realizado o Pregão Presencial nº 037/2018, destinado à contratação de pessoa jurídica especializada para prestação de serviços de fornecimento, gerenciamento e operacionalização de profissionais da área de educação, saúde e secretaria de governo. Assim foram selecionados, dentre outras categorias profissionais, motoristas com CNH categoria D para servirem à Secretaria da Educação de Una/BA no transporte escolar, conduzindo os veículos de propriedade da prefeitura. Sagrou-se vencedora a Coopserba – Cooperativa de Trabalho e Prestação de Serviços Gerais e Específicos. Ocorre que a referida contratação caracteriza intermediação de mão de obra subordinada, o que é vedado pela Lei Federal nº 12.690/2012.
As cooperativas, em regra, são constituídas por trabalhadores para o exercício de suas atividades laborativas ou profissionais com proveito comum, autonomia e autogestão, a fim de obterem melhor qualificação, renda, situação socioeconômica e condições gerais de trabalho. No caso em tela, porém, observa-se relação de subordinação entre a Prefeitura e os contratados, que não atuam como cooperados, mas como empregados da administração pública municipal. Restou assente que os trabalhadores não são destinatários dos serviços cooperados, recebendo como única retribuição o pagamento pelos serviços realizados.
É a oferta de força de trabalho a terceiros, em moldes estritamente individuais, sem qualquer vantagem entregue diretamente ao obreiro. Há um total de 10 (dez) contratados nesta situação.
Consoante o Acórdão 975/2005-TCU-Segunda Câmara, no tocante à contratação de mão-de-obra terceirizável: “Se ficar patente que essas atividades ocorrem, no mais das vezes, na presença do vínculo de subordinação entre o trabalhador e o fornecedor de serviços, deve o edital ser expresso (e fundamentado) quanto a esse ponto, o que autorizará a vedação à participação de cooperativas de trabalho, ou de mão-de-obra, de acordo com entendimento firmado no Acórdão 1815/2003-TCU-Plenário – TCU”.
No mesmo sentido, foram reiteradas decisões (Acórdão 1815/2003-TCU-Plenário, Acórdão 307/2004-TCU-Plenário que culminaram com a publicação da Súmula nº 281, TCU: “É vedada a participação de cooperativas em licitação quando, pela natureza do serviço ou pelo modo como é usualmente executado no mercado em geral, houver necessidade de subordinação jurídica entre o obreiro e o contratado, bem como de pessoalidade e habitualidade. ”
Deste modo, somente deve ser permitida a participação de cooperativas em licitações nas contratações cujo objeto possa ser executado pelos cooperados de forma autônoma, e não envolva o exercício de atividade que demande a existência de vínculos de emprego/subordinação - seja entre a cooperativa e os cooperados, seja entre a Administração e os cooperados - bem como dispense os elementos da habitualidade e pessoalidade.
A irregularidade constatada no município de Una/BA, acima exemplificada, destoa das informações obtidas no questionário eletrônico enviado aos secretários municipais de educação do estado da Bahia, posto que 104 deles declararam que, no caso de falhas dos contratados, adotam medidas para a responsabilização do contratado.
Objetos nos quais o achado foi constatado: 
Contrato 227/2018 - Contratação de pessoa jurídica especializada para prestação de serviços de fornecimento, gerenciamento e operacionalização de profissionais da área da educação, conforme diretrizes de políticas públicas da Educação.
Edital 037/2018 - Contratação de pessoa jurídica especializada para prestação de serviços de fornecimento, gerenciamento e operacionalização de profissionais da área de educação, saúde e secretaria de governo
Critérios: 
Constituição Federal, art. 37, caput
Lei 8666/1993, art. 2º; art. 3º; art. 43 a 45; art. 95
Lei 10520/2002, art. 9º
Evidências: 
Evidência 4 - Pregão 037-2018 - Una - Pregão 037-2018 - Una.
Evidência 6 - Estatuto Coopserba - Una - Estatuto Coopserba - Una.
Evidência 5 - Contrato 227- 2018 - Una - Contrato 227- 2018 - Una.
Causas da ocorrência do achado: 
Não conhecimento por parte dos responsáveis dos normativos vigentes - não vedação para participar em certame licitatório de cooperativas com existência de vínculos de emprego/subordinação - seja entre a cooperativa e os cooperados, seja entre a Administração e os cooperados - bem como dispense os elementos da habitualidade e pessoalidade, o que configura a falta do princípio basilar do Cooperativismo.
Efeitos/Consequências do achado: 
Motoristas não têm assegurados os seus direitos trabalhistas. Vínculo de subordinação entre os motoristas e a prefeitura, pois os mesmos não atuam como cooperados, mas como empregados da administração municipal (efeito potencial) .
Maior possibilidade de causas trabalhistas, tendo como polo passivo solidário o município (efeito potencial) .
Proposta de encaminhamento: 
Dar ciência ao município de Una/BA que somente deve ser permitida a participação de cooperativas em licitações nas contratações cujo objeto possa ser executado pelos cooperados de forma autônoma, e não envolva o exercício de atividade que demande a existência de vínculos de emprego/subordinação - seja entre a cooperativa e os cooperados, seja entre a Administração e os cooperados - bem como dispense os elementos da habitualidade e pessoalidade em consonância com jurisprudência consolidada do TCU (Acórdão 1815/2003-TCU-Plenário, Acórdão 307/2004-TCU-Plenário que culminaram com a publicação da Súmula TCU nº 281) .
III.14. BELMONTE - A.1.1 - Alunos da educação infantil e do ensino fundamental, residentes na zona rural, não atendidos pelo transporte escolar.
Tipificação: 
Irregularidade grave
Situação encontrada: 
Dificuldades enfrentadas por muitos estudantes da zona rural em frequentar a sala de aula por falta do Transporte Escolar. Denúncia de pais, moradores da região ribeirinha, da existência de filhos fora da sala de aula por falta de transporte escolar.
A irregularidade constatada no município de Belmonte/BA, acima indicada, não destoa das informações obtidas no questionário eletrônico enviado aos secretários municipais de educação do estado da Bahia, posto que 7% declararam não atender à totalidade dos alunos que necessitam desse serviço no município.
Objetos nos quais o achado foi constatado: 
Contrato 084/2017 - Contratação de Sociedade Empresarial visando a execução de serviços de Transporte Escolar da rede de ensino do município de BELMONTE, bem como a locação de veículos utilitários e leves, para atender toda a demanda da Administração Municipal, pelo período de 12 meses.
Critérios: 
Constituição Federal, art. 208, inciso VII
Lei 9394/1996, art. 11, inciso V
Lei 11947/2009, art. 30
Evidências: 
Evidência 10 - Questionário - Secretário Municipal de Educação - Belmonte/BA - Questionário - Secretário Municipal de Educação - Belmonte / Questão 07.
Evidência 11 - Ofício de Requisição Presidente Conselho Tutelar - Belmonte/BA - Ofício de Requisição Presidente Conselho Tutelar - Belmonte.
Causas da ocorrência do achado: 
Inviabilidade do atendimento aos alunos que moram em localidades da zona rural de difícil acesso, seja pela inadequabilidade dos veículos que fazem o transporte escolar no município, seja pela inexistência de vias de acesso, ou pela precariedade das vias existentes.
Desconhecimento do quantitativo e localização de todos os estudantes do município com necessidade do transporte escolar, por razões diversas, a exemplo das migrações de famílias por questões de trabalho e sobrevivência.
Deficiência no controle do sistema de transporte escolar no município
Efeitos/Consequências do achado: 
Aumento do índice analfabetismo, evasão escolar e diminuição do rendimento dos alunos (efeito potencial) .
Proposta de encaminhamento: 
1- Recomendar ao gestor a implantação de um programa de recuperação das estradas que servem de rota para o serviço de transporte escolar;
2- Recomendar à Prefeitura Municipal utilize-se das alternativas postas pelo Programa Caminho da Escola para aquisição de veículos adequados às condições das estradas locais, a exemplo de micro-ônibus, motocicletas, bicicletas e das embarcações de alumínio que atendam às exigências de segurança, conforto e navegabilidade.
III.15. BELMONTE - A.2 - Alunos que percorrem mais de 2 km a pé para chegar aos pontos de embarque/desembarque no transporte escolar.
Tipificação: 
Irregularidade grave
Situação encontrada: 
Constatou-se a existência de alunos que percorrem a pé mais de 2 km entre sua residência e o ponto de embarque/desembarque do transporte escolar.
Essa ocorrência não destoa das informações obtidas no questionário eletrônico enviado aos secretários municipais de educação do estado da Bahia, posto que 2% declararam a existência de muitos alunos que percorrem a pé mais de 2 km entre sua residência e o ponto de embarque/desembarque do transporte escolar, e 21% declararam haver poucos alunos nessa situação.
Objetos nos quais o achado foi constatado: 
Contrato 084/2017 - Contratação de Sociedade Empresarial visando a execução de serviços de Transporte Escolar da rede de ensino do município de BELMONTE, bem como a locação de veículos utilitários e leves, para atender toda a demanda da Administração Municipal, pelo período de 12 meses.
Critérios: 
Constituição Federal, art. 37, caput
Resolução 40/2010, FNDE, art. 1 ao 4
Evidências: 
Evidência 10 - Questionário - Secretário Municipal de Educação - Belmonte/BA - Questionário - Secretário Municipal de Educação - Belmonte / Questão 14.
Evidência 12 - Questionário Conselheiros FUNDEB - Belmonte/BA - Questionário Conselheiros FUNDEB - Belmonte / Questão 6.
Causas da ocorrência do achado: 
1- Deficiência na gestão do transporte escolar municipal;
2- Limitação na prestação do serviço de transporte escolar terrestre pela inexistência de vias de acesso em algumas localidades onde moram estudantes ou pelas condições precárias de estradas e ramais, muitos deles com pontos de atolamento em areal próprio da região, ou lama em épocas de chuva, em locais onde o barro predomina; - Grande extensão da zona rural do município;
3- Utilização de veículos inadequados às condições das estradas e ramais utilizados no transporte escolar.
Efeitos/Consequências do achado: 
1- Baixo rendimento escolar (efeito potencial) .
2- aumento do índice de evasão escolar (efeito potencial) .
Proposta de encaminhamento: 
Recomendar à Prefeitura Municipal de Belmonte/BA que efetue estudo com finalidade de identificar alunos da rede municipal de educação que não estão sendo servidos, de forma adequada, das linhas regulares de transporte escolar e adote as providências necessárias para racionalizar o uso dos veículos de modo que todas as crianças e adolescentes possam se utilizar dos serviços em condições adequadas.
III.16. BELMONTE - A.4 – Dimensionamento ou planejamento inadequados de rotas, frequências e horários do transporte escolar.
Tipificação: 
Irregularidade grave
Situação encontrada: 
Ficou evidente a necessidade de revisão de rotas, em função do número e localidade dos estudantes e da capacidade dos veículos que prestam esse serviço. Verificou-se, nas observações e entrevistas realizadas junto a agentes públicos e a usuários do Transporte Escolar nas localidades visitadas, que em algumas rotas “existem percursos duplicados, desnecessários ou excessivamente longos”.
Objetos nos quais o achado foi constatado: 
Contrato 084/2017 - Contratação de Sociedade Empresarial visando a execução de serviços de Transporte Escolar da rede de ensino do município de Belmonte, bem como a locação de veículos utilitários e leves, para atender toda a demanda da Administração Municipal, pelo período de 12 meses.
Critérios: 
Constituição Federal, art. 37, caput
Evidências: 
Evidência 14 - Questionário Professores - Belmonte/BA - Questionário Professores - Belmonte.
Causas da ocorrência do achado: 
1- Deficiência na gestão do transporte escolar municipal; Sobre o dimensionamento e o planejamento de rotas, quanto à frequências e horários do transporte escolar, reporta-se às informações obtidas no questionário eletrônico enviado aos secretários municipais de educação do estado da Bahia, de que algumas das principais dificuldades apontadas para licitar são: 8% desconhecimento da demanda por transporte escolar; 17% desconhecimento das rotas; e 9% critérios para definição do objeto.
2- Fragilidade do controle social municipal.
Efeitos/Consequências do achado: 
Prejuízos em virtude da ausência de fiscalização (efeito potencial) - 1-Prejuízo da frequência dos alunos da zona rural que utilizam o transporte escolar;
2- Elevação do custo do sistema de transporte escolar no município;
3- Prejuízo da qualidade do serviço de transporte escolar.
Proposta de encaminhamento: 
Recomendar que sejam revistas as rotas com percursos duplicados ou excessivamente longos e busque racionalizar o Transporte Escolar com definição de rotas mais bem elaboradas, com a utilização de novos e mais adaptados veículos.
III.17. BELMONTE - A.6- Falta de limpeza adequada nos veículos utilizados para o transporte escolar.
Tipificação: 
Falhas/impropriedades
Situação encontrada: 
Ficou evidenciada a falta de cuidado e limpeza em alguns dos veículos da frota. Quando das entrevistas com alunos, condutores, professores e outros atores do sistema municipal de Transporte Escolar, bem como as inspeções realizadas nos veículos, foram apontados casos de ônibus que permanecem sujos até o outro dia nas ocorrências de vômito ou outro evento dessa natureza.
Objetos nos quais o achado foi constatado: 
Contrato 084/2017 - Contratação de Sociedade Empresarial visando a execução de serviços de Transporte Escolar da rede de ensino do município de Belmonte, bem como a locação de veículos utilitários e leves, para atender toda a demanda da Administração Municipal, pelo período de 12 meses.
Critérios: 
Constituição Federal, art. 37, caput
Evidências: 
Evidência 12 - Questionário Conselheiros FUNDEB - Belmonte/BA - Questionário Conselheiros FUNDEB - Belmonte / Questão 18.
Evidência 10 - Questionário - Secretário Municipal de Educação - Belmonte/BA - Questionário - Secretário Municipal de Educação - Belmonte / Questão 25.
Causas da ocorrência do achado: 
1- Deficiência na gestão do transporte escolar municipal.
2- Dificuldade em manter a limpeza dos veículos em razão das vias empoeiradas, em dia de sol, ou enlameadas, em dias de chuva, onde predomina a estrada de barro.
3- Comportamento inadequado de alguns estudantes em relação ao zelo no uso dos veículos do transporte escolar. - Falta de zelo no uso de alguns veículos da frota, em condutas como falta de asseio e conservação dos veículos, falta de urbanidade e superlotação.
4- Ausência de monitor nos veículos.
Efeitos/Consequências do achado: 
Prejuízos em virtude da ausência de fiscalização (efeito potencial) - Prejuízo da frequência e do rendimento escolar.
Precarização dos veículos que fazem o transporte escolar (efeito potencial) 
Proposta de encaminhamento: Recomendar aos gestores do município o seguinte:
1- Realizar eventos educativos, como palestras, cursos, concursos e campanhas, com o objetivo de conscientizar a comunidade estudantil do município sobre a importância da conservação dos veículos que servem ao Transporte Escolar, colocados à sua disposição;
2- Incluir a figura do Monitor nos veículos escolares, nos trechos e rotas onde não se tenha a presenta de um (a) professor (a) .
III.18. BELMONTE - A.7 - Desvio de finalidade no uso dos veículos destinados ao transporte escolar.
Tipificação: 
Falhas/impropriedades
Situação encontrada: 
Grande parte dos veículos do transporte escolar também são utilizados por não estudantes, na forma de "caronas".
Declarações de condutores, alunos e professores de que é comum a pratica da "carona" nos veículos destinados ao transporte escolar.
Em entrevista com Sr. Alexandre Magnavita, responsável pela fiscalização da frota, foi informado sobre situação de conflito entre "caronas" e condutores de veículos, que muitas vezes são ameaçados quando tentam impedir a viagem do não estudante.
Objetos nos quais o achado foi constatado: 
Contrato 084/2017 - Contratação de Sociedade Empresarial visando a execução de serviços de Transporte Escolar da rede de ensino do município de BELMONTE, bem como a locação de veículos utilitários e leves, para atender toda a demanda da Administração Municipal, pelo período de 12 meses.
Critérios: 
Constituição Federal, art. 37, caput
Evidências: 
Evidência 11 - Ofício de Requisição Presidente Conselho Tutelar - Belmonte/BA - Ofício de Requisição Presidente Conselho Tutelar - Belmonte / Item 8 da Resposta ao Ofício de Requisição n.º 05.1-TCU/Secex-BA.
Causas da ocorrência do achado: 
1- Ausência de supervisão municipal
2- Inexistência de linha de transporte coletivo nas localidades
3- Ausência de um monitor que impeça tal prática.
Efeitos/Consequências do achado: 
Utilização do transporte escolar por não estudantes, na forma de "caronas", às vezes incluindo o transporte de pequenas mercadorias (efeito potencial) .
Constrangimento para os estudantes que, por vezes, tem que disputar lugar com o carona (efeito potencial) .
Ocorrência de conflitos entre condutores e “caronas” (efeito potencial) .
Proposta de encaminhamento: 
Dar ciência ao gestor da ocorrência sistemática de “caronas” no sistema de Transporte Escolar do município de Belmonte.
Comunicar que tais ocorrências podem ser evitadas ou reduzidas, dentre outras medidas a serem avaliadas, com a inclusão de um monitor nos transportes, concomitantemente à criação ou melhoramento de linhas rodoviárias coletivas para atendimento aos moradores da zona rural.
III.19. BELMONTE - A.9 - Ausência ou deficiência no controle sobre os serviços de transporte escolar por parte da Administração Municipal.
Tipificação: 
Irregularidade grave
Situação encontrada: 
As entrevistas realizadas com agentes públicos municipais e com moradores das localidades visitadas, revelaram que o controle exercido pela Administração é limitado, podendo-se verificar uma série de impropriedades, seja quanto às condições dos veículos, seja pelo preparo dos condutores, ou pelas deficiências no atendimento a outros aspectos legais.
Essa ocorrência não destoa das informações obtidas no questionário eletrônico enviado aos secretários municipais de educação do estado da Bahia, posto que 13% declararam haver mecanismos de controle para alguns dos veículos e 12% disseram não haver qualquer mecanismo de controle.
Objetos nos quais o achado foi constatado: 
Contrato 084/2017 - Contratação de Sociedade Empresarial visando a execução de serviços de Transporte Escolar da rede de ensino do município de BELMONTE, bem como a locação de veículos utilitários e leves, para atender toda a demanda da Administração Municipal, pelo período de 12 meses.
Critérios: 
Constituição Federal, art. 37
Lei 10880/2004, art. 5º
Evidências: 
Evidência 10 - Questionário - Secretário Municipal de Educação - Belmonte/BA - Questionário - Secretário Municipal de Educação - Belmonte / Questões 29 e 31.
Evidência 14 - Questionário Professores - Belmonte/BA - Questionário Professores - Belmonte.
Causas da ocorrência do achado: 
1- O Controle sobre o serviço de transporte escolar exercido pela Administração Municipal é limitado no seu território, feito parcialmente, não se estendendo à toda frota.
Efeitos/Consequências do achado: 
Prejuízos em virtude da ausência de fiscalização (efeito potencial) - 1- Fragilização do sistema de transporte escolar no município em razão da falta de controle por parte da Administração Municipal
Proposta de encaminhamento: 
1- Recomendar ao município de Belmonte/BA que avalie e aperfeiçoe de forma constante o controle sobre o sistema de transporte escolar no município, nos aspectos do tempo e do espaço, ou seja, ao longo de todo o período escolar e em todo território municipal.
III.20. BELMONTE - A.10.2 - Ausência ou deficiência no controle sobre os serviços de transporte escolar exercido pelo CAC/FUNDEB.
Tipificação: 
Falhas/impropriedades
Situação encontrada: 
O CAC/FUNDEB no munício de Belmonte é pouco atuante, não existindo periodicidade menor que a anual, nem interesse da maioria dos membros na realização de reuniões; 2- Desconhecimento dos membros do CAC/FUNDEB acerca dos controles sobre os serviços de transporte escolar no âmbito do município.
A irregularidade constatada no município de Belmonte/BA, acima descrita, não destoa das informações obtidas no questionário eletrônico enviado aos secretários municipais de educação do estado da Bahia, posto que 17% declararam que o CACS/FUNDEB se limite a emitir o parecer financeiro anual nas contas do PNATE/FNDE, mas não fiscaliza a execução do serviço.
Objetos nos quais o achado foi constatado: 
Contrato 084/2017 - Contratação de Sociedade Empresarial visando a execução de serviços de Transporte Escolar da rede de ensino do município de Belmonte, bem como a locação de veículos utilitários e leves, para atender toda a demanda da Administração Municipal, pelo período de 12 meses.
Critérios: 
Constituição Federal, art. 37, caput
Lei 10.880/2004, art. 5º, caput
Evidências: 
Evidência 12 - Questionário Conselheiros FUNDEB - Belmonte/BA - Questionário Conselheiros FUNDEB - Belmonte / Questões 2 e 3.
Evidência 10 - Questionário - Secretário Municipal de Educação - Belmonte/BA - Questionário - Secretário Municipal de Educação - Belmonte / Questões 38 e 39.
Causas da ocorrência do achado: 
1- Falta de interesse por parte daqueles munícipes que poderiam compor o CACS/FUNDEB em Belmonte/BA;
2- Falta de incentivo do poder público quanto à participação nas reuniões;
3- Desconhecimento dos membros do CAC/FUNDEB acerca dos controles sobre os serviços de transporte escolar no âmbito do município.
Efeitos/Consequências do achado: 
Margem à ocorrência de irregularidades (efeito potencial) 
Prejuízos em virtude da ausência de fiscalização (efeito potencial) 
Fragilização do sistema de transporte escolar no município por falta de um controle social consistente (efeito potencial) .
Proposta de encaminhamento: 
dar ciência à Prefeitura Municipal de Belmonte e o Conselho Municipal do CAC/Fundeb
a) é de sua incumbência o acompanhamento da aplicação dos recursos federais transferidos à conta do Pnate, por força do que determinam os arts. 5º da Lei 10.880/2004 e 24, § 13, da Lei 11.494/2007;
b) por força do art. 5º, § 3º, da Lei 10;880/2004, que, em seu mister de acompanhar e fiscalizar a aplicação dos recursos do Pnate, possui a prerrogativa de requisitar do Poder Executivo dados, informações e documentos relacionados à utilização dos recursos transferidos;
c) o trâmite da prestação de contas dos recursos do Pnate é fixado pelo art. 16 da Resolução CD/FNDE 5/2015, onde são fixados os prazos, as funções e a forma de sua apresentação.
III.21. BELMONTE - A.11.2 - Embarcações não adequadas ao transporte escolar ou sem condições gerais de navegabilidade.
Tipificação: 
Irregularidade grave
Situação encontrada: 
1- As embarcações que servem ao transporte escolar em Belmonte são todas desprovidas de proteção lateral, de cobertura contra a chuva, o sol e o vento e sem o número de coletes salva-vidas que atenda a todos os estudantes.
A irregularidade constatada no município de Belmonte, acima indicada, não destoa das informações obtidas no questionário eletrônico enviado aos secretários municipais de educação do estado da Bahia, posto que 24% declararam que "Existem veículos e embarcações do município, adquiridos para o transporte escolar, sem condição de uso, abandonados ou depredados.
Objetos nos quais o achado foi constatado: 
Contrato 084/2017 - Contratação de Sociedade Empresarial visando a execução de serviços de Transporte Escolar da rede de ensino do município de BELMONTE, bem como a locação de veículos utilitários e leves, para atender toda a demanda da Administração Municipal, pelo período de 12 meses.
Critérios: 
Resolução 1274/2009, ANTAQ, art. 3º; art. 7º; art. 13
Evidências: 
Evidência 10 - Questionário - Secretário Municipal de Educação - Belmonte/BA - Questionário - Secretário Municipal de Educação - Belmonte / questão 53.
Evidência 13 - Questionário Condutores Embarcações - Belmonte/BA - Questionário Condutores Embarcações - Belmonte.
Evidência 15 - Requisição ao Prefeito - Belmonte/BA - Requisição - Prefeito Belmonte.
Causas da ocorrência do achado: 
Deficiência na Gestão do transporte escolar fluvial no município de Belmonte/ba - Terceirização do transporte escolar fluvial por empresa sem experiência no setor e sem interesse na prestação do serviço.
Efeitos/Consequências do achado: 
a)	dependência da maré e atraso no transporte fluvial; (efeito real) 
b)	risco de acidente com os estudantes nas travessias; (efeito potencial) 
c)	desconforto dos estudantes nas viagens fluviais pela inexistência, nas embarcações, de proteção contra a chuva, o sol e o vento (efeito real) .
d)	prejuízo do rendimento escolar (efeito real) .
Proposta de encaminhamento: 
Determinar ao município de Belmonte/BA que apenas utilize embarcações para transporte escolar que atendam às exigências de segurança e conforto dos estudantes, bem como às condições da navegação diante do assoreamento do rio Jequitinhonha, em consonância com as orientações contidas na página 6 do Guia do Transporte Escolar do FNDE c/c art. 3º, 7º e 13 da Resolução Antaq 1274/2009, com a sugestão de lanchas de alumínio padronizadas, capazes de navegar em águas rasas.
III.22. BELMONTE - A.12.1.A - Ausência de equipamentos obrigatórios em veículos utilizados no transporte escolar."
Tipificação: 
Irregularidade grave
Situação encontrada: 
Ausência de equipamentos de segurança obrigatórios nos veículos utilizados no transporte escolar, a exemplo de extintores de incêndio, encostos de cabeça e cintos de segurança.
A grande maioria dos veículos da prefeitura e terceirizados não portavam em seu interior equipamentos como estepe, macaco e chave de roda. Alegam que o conserto de pneus de um ônibus demanda tempo e trabalho, difícil de ser executado somente pelo motorista, sendo melhor acionar a empresa para que venha efetuar os reparos necessários.
Constatou-se na eventual ocorrência de problemas com os pneus dos veículos, os condutores não terão a mão equipamentos para o seu conserto.
Existência de limpadores de para-brisa parcialmente quebrados, tacógrafos sem utilização ou quebrados, retrovisores trincados, um veículo sem freio e também de pneus em péssimo estado.
A manutenção da frota municipal é realizada de forma esporádica e não há recursos para a aquisição de novos veículos.
Condutores informaram que ocorre vandalismo por parte dos próprios estudantes, que inutilizam os cintos de segurança. Também não ocorre um estímulo a sua utilização por parte dos usuários do transporte escolar.
Objetos nos quais o achado foi constatado: 
Contrato 084/2017 - Contratação de Sociedade Empresarial visando a execução de serviços de Transporte Escolar da rede de ensino do município de BELMONTE, bem como a locação de veículos utilitários e leves, para atender toda a demanda da Administração Municipal, pelo período de 12 meses.
Critérios: 
Lei 9503/1997, art. 105, § I a III; art. 105, § V a VII; art. 136, § IV e VI
Resolução 1274/2009, ANTAC, art. 7; art. 18, inciso VII
Evidências: 
Evidência 13 - Questionário Condutores Embarcações - Belmonte/BA - Questionário Condutores Embarcações.
Causas da ocorrência do achado: 
Deficiência na gestão do transporte escolar no município.
Efeitos/Consequências do achado: 
Prejuízos em virtude da ausência de fiscalização (efeito real) - Risco de acidentes graves pela falta de equipamentos obrigatórios.
Precariedade na prestação de serviços. Diminuição do rendimento dos alunos e aumento na evasão escolar (efeito potencial) 
Proposta de encaminhamento: 
Dar ciência à Prefeitura Municipal de Belmonte/BA sobre a prática de vandalismo nos ônibus escolares pelos estudantes, ressaltando a necessidade da realização de palestras educativas a fim de conscientizá-los sobre a importância da utilização do cinto de segurança e do zelo para com o bem público.
III.23. BELMONTE - A.16 – Condutores do transporte escolar não atendem aos requisitos obrigatórios.
Tipificação: 
Falhas/impropriedades
Situação encontrada: 
Nem todos os condutores entrevistados atendem aos requisitos obrigatórios, existindo casos de condutores: a) sem habilitação categoria "D"; b) sem aprovação em curso especializado; c) não submetido a exame psicotécnico com aprovação especial para transporte de alunos; e) sem matrícula específica no Detran como condutor de transporte escolar; f) sem Caderneta de Inscrição e Registro (CIR) , emitida pela Capitania dos Portos.
Essas ocorrências não destoam das informações obtidas no questionário eletrônico enviado aos secretários municipais de educação do estado da Bahia, posto que, sobre os requisitos obrigatórios dos condutores de veículos terrestres atuante no transporte escolar: 7 municípios declararam que nenhum desses requisitos são exigidos; em 140 municípios não é exigida a Matrícula Específica do DETRAN como condutor de transporte escolar; em 120 municípios não é exigida a Aprovação em Exame Psicotécnico Especial para transporte de aluno; em 19 municípios, não se exige a CNH categoria "D"; e em 33 municípios, não se exige idade superior a 21 anos para o exercício dessa atividade.
Quanto ao transporte fluvial, em 4 municípios se declarou que nenhum dos requisitos obrigatórios é exigido dos condutores; em 20 municípios não é exigida a Aprovação em Exame Psicotécnico Especial para transporte de alunos; em 10 municípios, não é exigida a Caderneta de Inscrição e Registro (CIR) , emitida pela Capitania dos Portos; em 1 município não se exige idade superior a 18 anos.
Objetos nos quais o achado foi constatado: 
Contrato 227/2018 - Contratação de pessoa jurídica especializada para prestação de serviços de fornecimento, gerenciamento e operacionalização de profissionais da área da educação, conforme diretrizes de políticas públicas da Educação.
Contrato 122/2018 - Contratação de empresa para prestação de serviços através da locação de veículos com motoristas para o transporte escolar de alunos da rede de ensino fundamental e médio do município, mediante abastecimento sob a responsabilidade da contratada
Critérios: 
Lei 9503/1997, art. 138
Evidências: 
Evidência 13 - Questionário Condutores Embarcações - Belmonte/BA - Questionário Condutores Embarcações - Belmonte.
Evidência 16 - Condutores - Transporte Terrestre / Belmonte/BA - Condutores - Transporte Terrestre / Belmonte.
Evidência 12 - Questionário Conselheiros FUNDEB - Belmonte/BA - Questionário Conselheiros FUNDEB - Belmonte / Questão 18.
Causas da ocorrência do achado: 
Não exigência por parte da Administração Municipal, em muitos casos, dos requisitos obrigatórios para a condução do transporte escolar;
Ausência de fiscalização por parte da prefeitura sobre quem de fato está conduzindo os veículos contratados para o transporte escolar
Efeitos/Consequências do achado: 
1- Motoristas despreparados no trato com os estudantes; (efeito potencial) 
2- Propensão à ocorrência de acidentes por imperícia do condutor (efeito potencial) 
Proposta de encaminhamento: 
Dar ciência à Prefeitura Municipal de Belmonte/BA que os profissionais prestadores dos serviços de transporte escolar no município não possuem requisitos necessários para o exercício da função, nos termos preceituados no art. 138 da Lei 9503/1997, tais como:
a) habilitação categoria "D";
b) aprovação em curso especializado;
c) realização de exame psicotécnico com aprovação especial para transporte de alunos;
e) matrícula específica no Detran como condutor de transporte escolar;
f) sem Caderneta de Inscrição e Registro (CIR) , emitida pela Capitania dos Portos (transporte fluvial) 
III.24. BELMONTE - A.17 - Irregularidades nos procedimentos licitatórios/processos de contratação direta do transporte escolar.
Tipificação: 
Falhas/impropriedades
Situação encontrada: 
A prefeitura de Belmonte vem utilizando a modalidade de pregão presencial sem demonstrar a inviabilidade do uso do pregão eletrônico. Essa prática contraria reiteradas decisões do tribunal a respeito da matéria (Acórdão 1099/2010-TCU-Plenário; Acórdão 2368/2010-TCU-Plenário) . A jurisprudência do TCU forma-se no sentido de somente permitir o uso de pregão presencial se o órgão promotor da licitação não dispuser de acesso à internet, o que não se aplica.
A irregularidade constatada no município de Belmonte/BA, acima exemplificada, não destoa das informações obtidas no questionário eletrônico enviado aos secretários municipais de educação do estado da Bahia, posto que 174 deles declararam fazer uso do pregão eletrônico para contratação de serviços terceirizados de transporte escolar no exercício de 2018.
Objetos nos quais o achado foi constatado: 
Processo licitatório 048/2017 - Realização do Pregão 007/2017, visando a contratação de Sociedade Empresarial para executar os serviços de Transporte de Escolar da rede de ensino do município de Belmonte, bem como a locação de veículos utilitários e leves, para atender toda a demanda da Administração Municipal, pelo período de 12 meses.
Processo licitatório 014/2018 - Processo licitatório na modalidade Pregão Presencial com vistas à contratação de empresa especializada para prestação de serviços de manutenção preventiva e corretiva de mecânica, elétrica, hidráulica, pintura e capotaria.
Processo licitatório 01/2018 - Manutenção Preventiva e corretiva de mecânica, elétrica, hidráulica, funilaria, pintura e capotaria, dentre outros, dos veículos oficiais da Prefeitura Municipal de Belmonte/BA
Critérios: 
Acórdão 1099/2010, Tribunal de Contas da União, Plenário
Acórdão 2368/2010, Tribunal de Contas da União, Plenário
Decreto 5450/2005, art. 4º, § 1º
Lei 8666/1993, art. 3º
Evidências: 
Evidência 17 - Pregão Presencial 007/2017 - Belmonte/BA - Pregão Presencial 007/2017 - Belmonte.
Causas da ocorrência do achado: 
Utilização do pregão presencial em detrimento do pregão eletrônico sem justificativa plausível
Efeitos/Consequências do achado: 
Aquisições sem o devido caráter competitivo (efeito potencial) 
Aquisições ou contratações de equipamentos por preços maiores que o de mercado (efeito potencial) 
Menor publicidade da licitação (efeito potencial) 
Proposta de encaminhamento: 
Dar ciência ao município de Belmonte/BA que constitui exigência para o recebimento das transferências voluntárias a observância das normas publicadas pela União relativas à aquisição de bens e à contratação de serviços e obras, inclusive na modalidade pregão, nos termos da Lei no 10.520, de 17 de julho de 2002, devendo ser utilizada preferencialmente a sua forma eletrônica em consonância com o art. 74, § 3º da Lei 13.473/2017 (LDO 2018) c/c art. 78 §3º da Lei 13.707/2018 (LDO 2019) .
III.25. BELMONTE - A.18.1 - Irregularidades nas contratações do transporte escolar.
Tipificação: 
Irregularidade grave
Situação encontrada: 
Contratação direta de motoristas pela Administração Municipal para conduzir os mesmos veículos contratados pela empresa LOK VEX Locadora de Veículos, executora do transporte escolar no município, apesar de já existir no contrato N.º 084/2017 o fornecimento dos motoristas pela referida empresa.
São exemplos desses casos:
a) Veículo tipo ônibus de Placa JMI 8279, ano 2005, contratado da LOK VEX, junto ao seu proprietário, Sr. Arthur Gonçalves de Moura Junior, conduzido por Matheus Ponsiano de Jesus, que declarou ter contrato direto com a Prefeitura de Belmonte para conduzir alunos da rede municipal de ensino no mesmo veículo locado pela Lok Vex para prestar o serviço do Transporte Escolar, já com previsão de fornecimento do condutor, (no que pese constar na relação dos condutores fornecida pela Prefeitura de que o referido condutor é contratado da LOK VEX) .
b) Thiarilli de Oliveira Souza - Condutor do veículo Fiat Uno, Placa OUT 6555, de propriedade do seu pai, Izael Gonçalves de Oliveira, declarou ser contratado da Prefeitura para prestar o serviço de Transporte Escolar Terrestre / Belmonte/BA
Objetos nos quais o achado foi constatado: 
Contrato 084/2017 - Contratação de Sociedade Empresarial visando a execução de serviços de Transporte Escolar da rede de ensino do município de BELMONTE, bem como a locação de veículos utilitários e leves, para atender toda a demanda da Administração Municipal, pelo periodo de 12 meses.
Critérios: 
Constituição Federal, art. 37, caput
Lei 8666/1993, art. 3º
Evidências: 
Evidência 16 - Condutores - Transporte Terrestre / Belmonte/BA - Matheus Ponsiano Jesus, condutor do veículo tipo ônibus de Placa JMI - 8279, ano 2005, informou ter contrato com a Prefeitura para prestar serviço de motorista do Transporte Escolar no município / Belmonte/BA.
Evidência 22 - Cláusulas 7 e 8 do Contrato de Aluguel de Veículo entre a LOK VEX e Sr. Arthur Gonçalves de Moura Junior, proprietário do veículo tipo ônibus de Placa JMI 8279 - Belmonte/BA - Contrato de Aluguel de Veículo entre a LOK VEX e Sr. Arthur Gonçalves de Moura Junior, proprietário do veículo tipo ônibus de Placa JMI 8279, conduzido por Matheus Ponciano de Jesus - Belmonte/BA.
Evidência 19 - Relação dos condutores dos veículos terrestres e embarcações (Atendimento ao Item XIII do Ofício de Requisição n.º 01.TCU/Secex-BA, de 01/11/2018) - Belmonte/BA - Relação dos condutores dos veículos terrestres e embarcações (Atendimento ao Item XIII do Ofício de Requisição n.º 01.TCU/Secex-BA, de 01/11/2018) - Belmonte/BA.
Evidência 16 - Condutores - Transporte Terrestre / Belmonte/BA - Thiarilli de Oliveira Souza - Condutor do veículo Fiat Uno, Placa OUT 6555, de propriedade do seu pai, Izael Gonçalves de Oliveira, declarou ser contratado da Prefeitura para prestar o serviço de Transporte Escolar Terrestre.
Evidência 20 - Contrato n.º 084/2017 - Belmonte/BA - Item 4.3 do Contrato n.º 084/2017 - Belmonte/BA.
Causas da ocorrência do achado: 
Gestão deficitária do sistema de transporte escolar
Efeitos/Consequências do achado: 
Prejuízo para os cofres públicos (efeito real) - Despesa com motorista em duplicidade, implicando em aumento de custo do sistema municipal de Transporte Escolar.
Proposta de encaminhamento: 
Recomendar ao gestor que observe a cláusula do contrato de prestação de serviço de transporte escolar onde é previsto o fornecimento de condutor pela empresa contratada, e evite, sob pena de sanções, a contratação de motoristas em duplicidade.
III.26. BELMONTE - A.18.2 - Irregularidades nas contratações do transporte escolar."
Tipificação: 
Irregularidade grave
Situação encontrada: 
Contratações indiretas de embarcações para o transporte escolar pela Administração Municipal por meio de empresa contratada para operar o transporte escolar no município, sem que a referida empresa tivesse o conhecimento e o interesse necessários para operar o transporte escolar aquático com qualidade.
Sobre a situação do transporte escolar fluvial, há registro de denúncia da direção de escola rural, feita ao Conselho Tutelar, sobre evasão escolar por falta de transporte em região ribeirinha do município.
Objetos nos quais o achado foi constatado: 
Contrato 084/2017 - Contratação de Sociedade Empresarial visando a execução de serviços de Transporte Escolar da rede de ensino do município de BELMONTE, bem como a locação de veículos utilitários e leves, para atender toda a demanda da Administração Municipal, pelo período de 12 meses.
Critérios: 
Constituição Federal, art. 37, caput
Lei 8666/1993, art. 3º
Evidências: 
Evidência 18 - Relação de Pagamentos feitos à LOK VEX - Belmonte/BA - Relação de Pagamentos feitos à LOK VEX - Belmonte/BA.
Evidência 11 - Ofício de Requisição Presidente Conselho Tutelar - Belmonte/BA - Ofício de Requisição Presidente Conselho Tutelar - Belmonte/BA.
Causas da ocorrência do achado: 
Gestão deficitária do sistema de transporte escolar
Efeitos/Consequências do achado: 
1- Aumento do custo do serviço de transporte escolar; (efeito real) 
2- Insatisfação por parte dos condutores, que desejam uma relação contratual direta com a Administração Pública;  (efeito potencial) 
3- Prejuízo para a qualidade do Transporte Escolar, pela falta de conhecimento da empresa intermediadora acerca do transporte aquático (efeito potencial) .
Proposta de encaminhamento: 
Recomendar ao gestor que retire o transporte fluvial (aquático) do contrato firmado com empresa operadora geral do transporte escolar no município, para inserir em pelo menos um dos dois seguintes contextos: a) contratação direta dos proprietários das embarcações (padronizadas) pela Administração Municipal, b) aquisição pela Administração Municipal de embarcações padronizadas e contratação dos condutores por concurso público para estruturar o transporte escolar fluvial no município.
III.27. BELMONTE - A.19 – Irregularidades na execução orçamentário-financeira dos recursos aplicados no transporte escolar.
Tipificação: 
Irregularidade grave
Situação encontrada: 
Atraso no pagamento dos condutores e dos veículos, aquáticos e terrestres, locados para o serviço do Transporte Escolar no município.
Objetos nos quais o achado foi constatado: 
Contrato 084/2017 - Contratação de Sociedade Empresarial visando a execução de serviços de Transporte Escolar da rede de ensino do município de BELMONTE, bem como a locação de veículos utilitários e leves, para atender toda a demanda da Administração Municipal, pelo período de 12 meses.
Critérios: 
Constituição Federal, art. 37
Evidências: 
Evidência 13 - Questionário Condutores Embarcações - Belmonte/BA - Revelação de condutor de embarcação do Transporte Escolar, de que a Prefeitura não paga há oito meses os valores que a empresa pagaria aos condutores, com reflexos diretos na renda desses servidores - Belmonte/BA.
Causas da ocorrência do achado: 
Deficiência na gestão do sistema de transporte escolar
Efeitos/Consequências do achado: 
a) Insatisfação e queda de rendimento por parte dos condutores, com prejuízo para a qualidade do transporte escolar (efeito potencial) ;
b) redução do rendimento escolar pelas faltas ocorridas com a fragilização do serviço, diante da insatisfação dos condutores (efeito potencial) ;
c) ambiente propício à evasão escolar (efeito potencial) ;
Proposta de encaminhamento: 
Dar ciência ao município de Belmonte/BA sobre a ocorrência de atraso no pagamento dos condutores e dos veículos, aquáticos e terrestres, locados para o serviço do Transporte Escolar no município relativos ao Contrato 084/2017 - Contratação de Sociedade Empresarial, com risco de descontinuidade dos serviços.
IV. Análise dos comentários dos gestores 
67.	Não foi necessário o envio do Relatório ao comentário dos gestores.
V. Conclusão 
68.	Esta auditoria insere-se na FOC Transporte Escolar nos Municípios Brasileiros, Fiscalis 372/2018, realizada simultaneamente em 11 UFs, em parceria com os tribunais de contas dos estados do Maranhão, Ceará, Espírito Santo, Piauí, Sergipe e Tocantins, e TCM/PA, cuja finalidade é de avaliar os serviços de transporte escolar no âmbito municipal, notadamente no que tange à observância às diretrizes constitucionais e legais finalísticas; aderência às normas operacionais e regulamentares de trânsito e dos programas públicos de repasses; e regularidade das licitações, contratações e execução orçamentário-financeira dos recursos; a fim de elaborar diagnóstico e apontar eventuais soluções, ajustes e inovações que possam ser implementados, a curto, médio e longos prazos.
69.	Como já se disse alhures, esta auditoria abrangeu os municípios baianos de Una e Belmonte e teve dupla motivação. De um lado, pretendeu-se verificar a prestação dos serviços de transporte escolar nos municípios selecionados, bem como aferir o desempenho, a conformidade e a legalidade dos procedimentos administrativos realizados neste exercício.
70.	Partindo-se do levantamento de 50 riscos de auditoria recorrentes em fiscalizações anteriores da Secex/MA, Secex/CE, bem assim por outras secretarias do TCU nos estados e Secex-Educação, o escopo foi delimitado em 3 áreas de abrangência e, em função de temas de relevância priorizados em cada uma dessas áreas, formam elaboradas 8 questões de auditoria, quais sejam:
Q1. O transporte escolar atende a todos os alunos da educação básica pública residentes na zona rural do município, nos três níveis (educação infantil, ensino fundamental e médio) ? 
Q2. Há eficiência na prestação dos serviços de transporte escolar? 
Q3. Há controle efetivo por parte da administração municipal e/ou dos conselhos municipais sobre a prestação dos serviços do transporte escolar? 
Q4. Os veículos utilizados no transporte escolar atendem às exigências legais e regulamentares? 
Q5. Os condutores do transporte escolar satisfazem os requisitos legais e regulamentares? 
Q6. Os procedimentos licitatórios relacionados ao transporte escolar obedeceram aos ditames legais? 
Q7. As contratações no âmbito do transporte escolar guardam conformidade com a legislação? 
Q8. A execução orçamentário-financeira dos recursos destinados ao custeio do transporte escolar ocorre de forma regular?
71.	Os procedimentos da matriz de planejamento resultaram em 27 achados de auditoria. O quadro geral das ocorrências, discriminadas por município auditado e associadas às questões de auditoria, podem ser rapidamente apreendidas no resumo deste relatório.
72.	Observa-se que tanto o município de Una quanto o de Belmonte necessitam melhorar os seus controles na gestão do programa de Transporte escolar. Foram verificados que em ambos há ocorrência de irregularidades ou impropriedades que impactam de modo relevante os objetivos do programa, de modo que, por meio de medidas de certa forma, simples e pouco onerosas, seria possível maior efetividade do programa de transporte escolar nesses municípios
VI. Proposta de encaminhamento
73.	Ante todo o exposto, submetem-se os autos à consideração superior, propondo:
73.1.	Determinar ao município de Belmonte/BA que apenas utilize embarcações para transporte escolar que atendam às exigências de segurança e conforto dos estudantes, bem como às condições da navegação diante do assoreamento do rio Jequitinhonha, em consonância com as orientações contidas na página 6 do Guia do Transporte Escolar do FNDE c/c art. 3º, 7º e 13 da Resolução Antaq 1274/2009, com a sugestão de lanchas de alumínio padronizadas, capazes de navegar em águas rasas.
73.2.	Recomendar à Prefeitura Municipal de Belmonte/BA. 
	a) retire o transporte fluvial (aquático) do contrato firmado com empresa operadora geral do transporte escolar no município, para inserir em pelo menos um dos dois seguintes contextos: a) contratação direta dos proprietários das embarcações (padronizadas) pela Administração Municipal, b) aquisição pela Administração Municipal de embarcações padronizadas e contratação dos condutores por concurso público para estruturar o transporte escolar fluvial no município.
	b) observe a cláusula do contrato de prestação de serviço de transporte escolar onde é previsto o fornecimento de condutor pela empresa contratada, e evite, sob pena de sanções, a contratação de motoristas em duplicidade.
	c) avalie e aperfeiçoe de forma constante o controle sobre o sistema de transporte escolar no município, nos aspectos do tempo e do espaço, ou seja, ao longo de todo o período escolar e em todo território municipal.
	d) realize eventos educativos, como palestras, cursos, concursos e campanhas, com o objetivo de conscientizar a comunidade estudantil do município sobre a importância da conservação dos veículos que servem ao Transporte Escolar, colocados à sua disposição;
	e) inclua a figura do Monitor nos veículos escolares, nos trechos e rotas onde não se tenha a presenta de um (a) professor (a) .
	f) sejam revistas as rotas com percursos duplicados ou excessivamente longos e busque racionalizar o Transporte Escolar com definição de rotas mais bem elaboradas, com a utilização de novos e mais adaptados veículos.
	g) implante programa de recuperação das estradas que servem de rota para o serviço de transporte escolar;
	h) utilize-se das alternativas postas pelo Programa Caminho da Escola para aquisição de veículos adequados às condições das estradas locais, a exemplo de micro-ônibus, motocicletas, bicicletas e das embarcações de alumínio que atendam às exigências de segurança, conforto e navegabilidade.
	i) efetue estudo com finalidade de identificar alunos da rede municipal de educação que não estão sendo servidos, de forma adequada, das linhas regulares de transporte escolar e adote as providências necessárias para racionalizar o uso dos veículos de modo que todas as crianças e adolescentes possam se utilizar dos serviços em condições adequadas.
73.3.	Dar ciência à Prefeitura Municipal de Belmonte/BA que:	
	a) constitui exigência para o recebimento das transferências voluntárias a observância das normas publicadas pela União relativas à aquisição de bens e à contratação de serviços e obras, inclusive na modalidade pregão, nos termos da Lei no 10.520, de 17 de julho de 2002, devendo ser utilizada preferencialmente a sua forma eletrônica em consonância com o art. 74, § 3º da Lei 13.473/2017 (LDO 2018) c/c art. 78 §3º da Lei 13.707/2018 (LDO 2019) .
	b) ocorrência de atraso no pagamento dos condutores e dos veículos, aquáticos e terrestres, locados para o serviço do Transporte Escolar no município relativos ao Contrato 084/2017 - Contratação de Sociedade Empresarial, com risco de descontinuidade dos serviços.
	c) prática de vandalismo nos ônibus escolares pelos estudantes, ressaltando a necessidade da realização de palestras educativas a fim de conscientizá-los sobre a importância da utilização do cinto de segurança e do zelo para com o bem público.
	d) ocorrência sistemática de "caronas" no sistema de Transporte Escolar do município de Belmonte. Comunicar que tais ocorrências podem ser evitadas ou reduzidas, dentre outras medidas a serem avaliadas, com a inclusão de um monitor nos transportes, concomitantemente à criação ou melhoramento de linhas rodoviárias coletivas para atendimento aos moradores da zona rural.
	e) que os profissionais prestadores dos serviços de transporte escolar no município não possuem requisitos necessários para o exercício da função, nos termos preceituados no art. 138 da Lei 9503/1997, tais como:
i) habilitação categoria "D";
ii) aprovação em curso especializado;
iii) realização de exame psicotécnico com aprovação especial para transporte de alunos;
iv) matrícula específica no Detran como condutor de transporte escolar;
v) sem Caderneta de Inscrição e Registro (CIR) , emitida pela Capitania dos Portos (transporte fluvial) 
73.4.	Dar ciência ao Conselho Municipal do CAC/Fundeb do Município de Belmonte/BA que:
	a) é de sua incumbência o acompanhamento da aplicação dos recursos federais transferidos à conta do Pnate, por força do que determinam os arts. 5º da Lei 10.880/2004 e 24, § 13, da Lei 11.494/2007;
	b) por força do art. 5º, § 3º, da Lei 10;880/2004, que, em seu mister de acompanhar e fiscalizar a aplicação dos recursos do Pnate, possui a prerrogativa de requisitar do Poder Executivo dados, informações e documentos relacionados à utilização dos recursos transferidos;
	c) o trâmite da prestação de contas dos recursos do Pnate é fixado pelo art. 16 da Resolução CD/FNDE 5/2015, onde são fixados os prazos, as funções e a forma de sua apresentação.
73.5.	Recomendar à Prefeitura Municipal de Una/BA. 
	a) efetue estudo com finalidade de identificar alunos da rede municipal de educação que não estão sendo servidos, de forma adequada, das linhas regulares de transporte escolar e adote as providências necessárias para racionalizar o uso dos veículos de modo que todas as crianças e adolescentes possam se utilizar dos serviços em condições adequadas.
73.6.	Dar ciência à Prefeitura Municipal de Una/BA que:	
	a) constatou-se a prática de vandalismo nos ônibus escolares pelos próprios estudantes, ressaltando a necessidade da realização de palestras educativas a fim de conscientizá-los sobre a importância da utilização do cinto de segurança e do zelo para com o bem público;
	b) constitui exigência para o recebimento das transferências voluntárias a observância das normas publicadas pela União relativas à aquisição de bens e à contratação de serviços e obras, inclusive na modalidade pregão, nos termos da Lei no 10.520, de 17 de julho de 2002, devendo ser utilizada preferencialmente a sua forma eletrônica em consonância com o art. 74, § 3º da Lei 13.473/2017 (LDO 2018) c/c art. 78 §3º da Lei 13.707/2018 (LDO 2019) ;
	c) verificou-se a ocorrência de veículos terrestres não adequados ao transporte escolar ou sem condições gerais de trafegabilidade contrariando as normas vigentes sobre o tema (Lei 9503/1997, art. 136, inciso I a VII; art. 137; art. 230, inciso XVIII; art. 231) ;
	d) há necessidade de realização das inspeções periódicas no Detran para a verificação dos equipamentos de segurança, bem como da não observância ao disposto no Guia de Transporte Escolar do FNDE;
	e) condições inadequadas dos veículos utilizados no Transporte Escolar, contrariando o disposto na Constituição Federal, art. 37, caput da Lei 9503/1997, art. 230, § XVIII;
 	f) há a necessidade de garantir a higidez dos estudantes, mediante a aquisição de veículos apropriados para o transporte escolar, também contemplando os alunos portadores de deficiência ou com dificuldade de locomoção;
	g) ocorrência de condução de veículos alternativos do transporte escolar por outros motoristas, não signatários dos contratos firmados com a municipalidade, acarretando assim, perda de qualidade dos serviços e consequente diminuição da evasão e rendimento escolar dos alunos beneficiários;
	h) somente deve ser permitida a participação de cooperativas em licitações nas contratações cujo objeto possa ser executado pelos cooperados de forma autônoma, e não envolva o exercício de atividade que demande a existência de vínculos de emprego/subordinação - seja entre a cooperativa e os cooperados, seja entre a Administração e os cooperados - bem como dispense os elementos da habitualidade e pessoalidade em consonância com jurisprudência consolidada do TCU (Acórdão 1815/2003-TCU-Plenário, Acórdão 307/2004-TCU-Plenário que culminaram com a publicação da Súmula TCU nº 281) ;
	i) sobre a necessidade de realização das inspeções periódicas no Detran para verificação dos equipamentos de segurança.
73.7.	Dar ciência ao Conselho Municipal do CAC/Fundeb do Município de Belmonte/BA que:
	a) é de sua incumbência o acompanhamento da aplicação dos recursos federais transferidos à conta do Pnate, por força do que determinam os arts. 5º da Lei 10.880/2004 e 24, § 13, da Lei 11.494/2007;
	b) por força do art. 5º, § 3º, da Lei 10.880/2004, que, em seu mister de acompanhar e fiscalizar a aplicação dos recursos do Pnate, possui a prerrogativa de requisitar do Poder Executivo dados, informações e documentos relacionados à utilização dos recursos transferidos;
	c) o trâmite da prestação de contas dos recursos do Pnate é fixado pelo art. 16 da Resolução CD/FNDE 5/2015, onde são fixados os prazos, as funções e a forma de sua apresentação.
	É o relatório.

não há

Não atuou.

AUDITORIA. FOC. IRREGULARIEDADES NA PRESTAÇÃO DO SERVIÇO DE TRANSPORTE ESCOLAR. DETERMINAÇÕES. RECOMENDAÇÃO AO FNDE. CIÊNCIA ÀS DEMAIS INSTÂNCIAS FISCALIZADORAS.

RELATÓRIO DE AUDITORIA (RA)

Secretaria de Controle Externo da Educação (SecexEduc).

Trata-se de Relatório de Auditoria realizada sob a forma de fiscalização de orientação centralizada (FOC) , cujo objeto é a verificação da conformidade dos serviços de transporte escolar em municípios de Belmonte e Una, no Estado da Bahia, custeados complementarmente com recursos do Fundo Nacional de Desenvolvimento da Educação (FNDE) , à conta do Programa Nacional de Apoio ao Transporte Escolar (PNATE) e do Programa Caminho da Escola.
O trabalho decorreu do projeto “Transporte Escolar: uma questão de dignidade e justiça”, idealizado pelo Ministério Público do Estado do Maranhão (MPE/MA) , que contou com o apoio dos parceiros da Rede de Controle do Maranhão, dentre os quais este Tribunal. Na sequência, outras fiscalizações realizadas nos Estados do Maranhão e do Ceará resultaram na proposição desta FOC, à qual aderiram as secretarias do TCU nos estados de Alagoas, Bahia, Espírito Santo, Minas Gerais, Pará, Paraíba, Piauí, Sergipe e Tocantins.
No intuito de aferir o desempenho e a regularidade do transporte escolar ofertado, os trabalhos realizados no âmbito desta FOC buscaram identificar a adequação dos serviços prestados às normas aplicáveis, assim como os meios utilizados para gestão dos recursos federais repassados por meio do Programa Nacional de Apoio ao Transporte do Escolar (PNATE) e do Caminhos da Escola.
Para tanto, foram delimitados oito temas de maior relevo, que compuseram as questões de auditoria. 
Os órgãos envolvidos com a operacionalização e fiscalização das políticas públicas inerentes ao tema foram consultados, a saber: Tribunal de Contas estadual, Ministério Público Estadual, Secretaria de Estado da Educação, órgão estadual de trânsito, Capitania dos Portos e Promotorias de Justiça com jurisdição nos municípios auditados. A Controladoria-Geral da União (CGU) , como informado, forneceu informações à coordenação da FOC de maneira centralizada. 
Além disso, no âmbito dos municípios auditados, foram obtidas informações dos agentes públicos e privados envolvidos com o tema, bem como aplicados roteiros de verificação dos veículos e das embarcações utilizados no transporte escolar. Para tanto, foram selecionados 10% das rotas de transporte escolar disponibilizadas em cada município.
Os achados referentes aos Municípios de Belmonte e Una, no Estado da Bahia, foram os seguintes:
não atendimento de alunos residentes em área rural, tendo em vista a dificuldade de acesso e não adequação dos veículos utilizados; 
dimensionamento ou planejamento inadequados de rotas, frequências e horários do transporte escolar, com percursos duplicados, não necessários e outros excessivamente longos;
necessidade de os alunos percorrerem, a pé,  distâncias superiores a 2 km, até os pontos de embarque ou desembarque de transporte escolar;
ausência de equipamentos obrigatórios em veículos e embarcações utilizados no transporte escolar e/ou equipamentos obrigatórios de segurança sem condições de uso ou com graves deficiências;
falta ou deficiência no controle sobre os serviços de transporte escolar por parte da Administração Municipal;
falta ou deficiência no controle sobre os serviços de transporte escolar por parte dos CACs/Fundeb.
desvio de finalidade dos veículos, utilizados para transporte de mercadorias e caronas a pessoas alheias ao serviço de transporte escolar;
ausência ou deficiência na manutenção e conservação dos veículos utilizados no transporte escolar; 
veículos terrestres e embarcações não adequados ao transporte escolar ou sem condições gerais de trafegabilidade;
sucateamento da frota municipal, verificado o abandono de um ônibus no Município de Una; 
veículos não-adaptados para alunos com deficiência ou mobilidade reduzida e sem dispositivos para a garantia da higidez dos passageiros;
não-cumprimento de requisitos legais e regulamentares para condutores do transporte escolar; 
irregularidades nos procedimentos licitatórios/processos de contratação direta do transporte escolar, como utilização de pregão eletrônico em detrimento do presencial, ;
irregularidades nas contratações do transporte escolar, como intermediação de mão de obra subordinada de motoristas cooperados, em Una, e contratação direta de motoristas concomitante a contratação de empresa para prestação do serviços de transporte (veículos e motoristas) , em Belmonte. Neste município ainda foi verificada a contratação de empresa sem conhecimento para operar transporte aquaviário;
irregularidade na execução orçamentário-financeira dos recursos aplicados no transporte escolar, consubstanciada no atraso no pagamento dos condutores de veículos locados, em Belmonte. 
Os mesmos questionamentos, feitos aos municípios auditados, foram remetidos aos secretários de educação de todos os demais municípios do Estado da Bahia, o que resultou em percentual de resposta de 49%. 
A unidade técnica propôs expedir determinações, recomendações e ciências aos municípios auditados.
Feita essa breve introdução, passo à análise dos achados da auditoria.
II
A deficiências verificadas na conformidade legal e na prestação do serviço de transporte escolar foi identificada a partir de entrevistas realizadas junto a alunos e professores, assim como dos roteiros de verificação aplicados pela equipe de auditoria. 
A maior parte dos achados é comum aos dois municípios auditados e decorre, principalmente, da falta de planejamento adequado e de falhas na supervisão dos serviços contratados pelos entes municipais.
A inação dos gestores, sem dúvida, dá causa a situações que põem em risco a integridade física dos alunos e afrontam os normativos aplicáveis.
O custeio do serviço de transporte escolar compreende a cooperação financeira da União, que o realiza de forma suplementar, do estado e do município. A articulação entre os entes públicos decorre do previsto nos artigos 10 e 11 da Lei 9.394/1996, que estabelece as diretrizes e bases da educação nacional, do disposto no artigo 3º da Lei 10.709/2003, e do artigo 2º da Lei 10.880/2004, que instituiu o PNATE.
O fim último é dar efetivo cumprimento ao previsto no artigo 208, inciso VII, da Constituição Federal, segundo o qual o Poder Público deve garantir o transporte ao educando durante toda a educação básica, que vai da fase inicial até o ensino médio.
Os recursos transferidos no âmbito do PNATE, proporcionais ao número de alunos inscritos na rede básica de ensino, devem ser geridos pelos municípios conforme as disposições da Lei 10.880/2004 e regulamentações estabelecidas pelo Fundo Nacional de Desenvolvimento da Educação (FNDE) . A execução do PNATE é acompanhada pelo Conselho de Acompanhamento e Controle Social do Fundo de Manutenção e Desenvolvimento da Educação Básica e de Valorização dos Profissionais da Educação (CACS-Fundeb) , que se manifesta conclusivamente sobre a prestação de contas dos recursos utilizados e notifica o FNDE quando houver a ocorrência de irregularidades na utilização dos recursos. Compete ao FNDE avaliar as prestações de contas formuladas anualmente e, se necessário, instaurar tomada de contas especial.
Toda essa dinâmica está centrada na verificação da regularidade da execução financeira dos dispêndios, sem voltar-se, ao que tudo indica, para a qualidade e suficiência dos serviços prestados. 
Das atribuições do CACS-Fundeb, cuja “ação deve ser independente e, ao mesmo tempo, harmônica com os órgãos da administração pública local”, como assevera o FNDE (https://www.fnde.gov.br/fnde_sistemas/cacs-fundeb/item/593-consulta-ao-cadastro-dos-conselhos-de-acompanhamento-e-controle-social-do-fundeb) , depreende-se que atuação esperada desse órgão é de representação dos segmentos da educação básica (gestores, professores, diretores, servidores técnico-administrativos, pais de alunos) para efetivo controle social dos serviços públicos prestados, não somente da correição dos gastos, mas do atingimento dos fins almejados. 
Por essa razão, entendo devido recomendar ao FNDE que avalie a oportunidade e conveniência de orientar a ação dos CACS-Fundeb, explicitando-se a necessidade de, no que se refere ao transporte escolar, haver manifestação conclusiva acerca da qualidade dos serviços prestados e da observância aos requisitos de segurança estabelecidos nos artigos 136 a 139 da Lei 9.503/1997.
III
Grande parte dos achados está relacionada à falta de adequação dos veículos, embarcações e condutores aos requisitos de qualidade e segurança estabelecidos na Lei 9.503/1997 e pelo FNDE.
Há uma estreita interligação desses achados, em essência, à falta de zelo na prestação do serviço de transporte escolar.
Quanto a esses aspectos, é certo que a ausência de fiscalização dos órgãos competentes dá ensejo a tais lacunas. Não obstante, o gestor deve estar atento para o cumprimento das exigências legais e regulamentares, de forma a não colocar em risco a integridade física dos usuários que utilizam o serviço. A primeira fiscalização deve estar a cargo do gestor municipal que contratou o serviço, cabendo-lhe especificar as condições em que deve ser prestado o serviço, ou, no caso de prestado diretamente, observar as exigências legais e normativas.
É imprescindível, à luz de tais achados, dar ciência das irregularidades identificadas ao Departamento de Trânsito do Estado da Bahia, à Capitania dos Portos e à Antaq, para que sejam adotadas as providências necessárias para assegurar que o transporte escolar ofertado por meio terrestre ou aquático tenham as condições de segurança e trafegabilidade requeridas.
Dada a relevância do que restou identificado nesta auditoria para a segurança dos alunos transportados, tenho por devido não apenas dar ciência de parte das irregularidades aos municípios, mas determinar a adoção de medidas corretivas, no prazo de 60 dias, o que deverá ser monitorado pela SecexEducação.
O mesmo encaminhamento deve ser dado a respeito das falhas nos processos de planejamento de rotas, licitação, contratação e execução das despesas realizadas com recursos federais, a fim de mitigar os riscos de prejuízos ao Erário e aumentar a eficiência nos serviços prestados.  
Ante o exposto, acolho o encaminhamento proposto pela unidade técnica, com os ajustes de forma pertinentes, e VOTO por que o Tribunal acolha o acórdão que submeto à deliberação deste colegiado.
 TCU, Sala das Sessões Ministro Luciano Brandão Alves de Souza, em 24 de julho de 2019.
WALTON ALENCAR RODRIGUES 
Relator